ACORDAO-COMPLETO-2369103

ACÓRDÃO 1805/2020 ATA 5/2020 - PRIMEIRA CÂMARA

VISTOS, relatados e discutidos estes autos de processo de aposentadoria de servidores do Núcleo Estadual do Ministério da Saúde em Pernambuco, 
ACORDAM os Ministros do Tribunal de Contas da União, reunidos em sessão da Primeira Câmara, com fundamento na Constituição Federal, art. 71, III e IX, e na Lei 8.443/1992, arts. 1º, V, e 39, II, em:
9.1. considerar legal a concessão de aposentadoria à sra. Hercy Souza Santos representado pelo formulário Sisac número de controle 10802673-04-2011-000191-2, com a ressalva de que não mais existe pagamento da rubrica “DPNI”, e determinar seu respectivo registro;
9.2. considerar ilegais as concessões de aposentadoria aos srs. Carmem Elizabeth Monteiro Ferreira, Edson Ramalho Vasconcelos, Everaldo Alves da Rocha, Geraldina da Silva de Lima, José Afonso Izidoro da Silva, José Gondim Neto, José Lucio Maciel Cavalcanti de Albuquerque, Maria Cristina Cortes Fittipaldi, Rômulo José Cavalcante de Souza, Teresa Fátima Pinheiro Pinto e Tânia Maria Ferreira Dantas Caldas e negar registro aos respectivos atos;
9.3. dispensar a devolução dos valores indevidamente recebidos de boa-fé, nos termos do Enunciado 106 da Súmula de Jurisprudência desta Corte;
9.4. determinar ao Núcleo Estadual do Ministério da Saúde em Pernambuco que adote as seguintes providências, sob pena de responsabilidade solidária da autoridade administrativa omissa:
9.4.1. dê ciência do inteiro teor desta deliberação aos servidores mencionados no subitem 9.2 no prazo de quinze dias e faça juntar os comprovantes de notificação nos quinze dias subsequentes;
9.4.2. suspenda, no prazo de quinze dias, os pagamentos efetuados aos srs. Edson Ramalho Vasconcelos, Everaldo Alves da Rocha, Geraldina da Silva Lima, José Afonso Izidoro da Silva, José Lúcio Maciel Cavalcanti de Albuquerque, Maria Cristina Cortês Fittipaldi, Rômulo José Cavalcante de Souza e Tânia Maria Ferreira Dantas Caldas efetuados com base nos atos ora impugnados (números de controle10802673-04-2011-000098-3, 10802673-04-2011-000099-1, 10802673-04-2012-000173-7, 10802673-04-2013-000095-4, 10802673-04-2013-000097-0, 10802673-04-2013-000081-4, 10802673-04-2010-000222-3, 10802673-04-2011-000126-2, 10802673-04-2012-000225-3, 10802673-04-2012-000226-1 e 10802673-04-2010-000240-1) ;
9.4.3. conclua, no prazo de quinze dias, o cadastramento dos atos de alteração de fundamento legal das aposentadorias dos srs. José Gondim Neto, Carmem Elizabeth Monteiro Ferreira e Teresa Fátima Pinheiro Pinto;
9.4.4. encaminhe a este Tribunal, no prazo de trinta dias, os elementos que demonstrem que os srs. José Gondim Neto, Carmem Elizabeth Monteiro Ferreira e Teresa Fátima Pinheiro Pinto efetivamente laboraram em condições especiais após o advento da Lei 9.032/1995, haja vista que, após essa data, a simples condição de médico não assegura o direito à aposentadoria especial ou à contagem majorada de tempo de atividade insalubre (o que está limitado ao regime geral de previdência social) ;
9.5. determinar à Secretaria de Fiscalização de Pessoal que:
9.5.1. acompanhe o cumprimento das determinações contidas no subitem 9.4;
9.5.2. proceda à imediata autuação e instrução dos atos de alteração de fundamento legal de aposentadoria dos srs. José Gondim Neto, Carmem Elizabeth Monteiro Ferreira e Teresa Fátima Pinheiro Pinto, atualmente em cadastramento no Sisac, e os examine com base na documentação que vier a ser encaminhada pelo órgão de origem, em cumprimento ao subitem 9.4.4, retro.

PESSOAL. APOSENTADORIA. LEI 11.355/2006. DPNI

Primeira Câmara

Núcleo Estadual do Ministério da Saúde no Estado de Pernambuco.

3. Interessados/Responsáveis:
3.1. Interessados: Carmem Elizabeth Monteiro Ferreira (XXX.633.144-XX); Edson Ramalho Vasconcelos (XXX.660.004-XX); Everaldo Alves da Rocha (XXX.349.664-XX); Geraldina da Silva de Lima (XXX.963.804-XX); Hercy Souza Santos (XXX.743.164-XX); José Afonso Izidoro da Silva (XXX.943.424-XX); José Gondim Neto (XXX.783.684-XX); José Lucio Maciel Cavalcanti de Albuquerque (XXX.158.624-XX); Maria Cristina Cortes Fittipaldi (XXX.976.304-XX); Rômulo José Cavalcante de Souza (XXX.779.344-XX); Teresa Fátima Pinheiro Pinto (XXX.345.323-XX); Tânia Maria Ferreira Dantas Caldas (XXX.635.694-XX)

13.1. Ministros presentes: Bruno Dantas (na Presidência), Benjamin Zymler (Relator) e Vital do Rêgo.
13.2. Ministro-Substituto convocado: André Luís de Carvalho.
13.3. Ministros-Substitutos presentes: Augusto Sherman Cavalcanti e Weder de Oliveira.

BENJAMIN ZYMLER

Trata-se de processo de aposentadoria de servidores do Núcleo Estadual do Ministério da Saúde em Pernambuco, instruído pela Secretaria de Fiscalização de Pessoal (Sefip) , nos seguintes termos:
“INTRODUÇÃO
1.	Trata-se de atos de concessão de aposentadoria de Carmem Elizabeth Monteiro Ferreira, Carmem Elizabeth Monteiro Ferreira, Edson Ramalho  Vasconcelos, Edson Ramalho  Vasconcelos, Everaldo Alves da Rocha, Geraldina da Silva de Lima, Hercy Souza Santos, Jose Afonso Izidoro da Silva, Jose Afonso Izidoro da Silva, Jose Gondim Neto, Jose Gondim Neto, José Lucio Maciel Cavalcanti de Albuquerque, Maria Cristina Cortes Fittipaldi, Romulo Jose Cavalcante de Souza, Romulo Jose Cavalcante de Souza, Tânia Maria Ferreira Dantas Caldas e Teresa Fatima Pinheiro Pinto, ex-servidores do Núcleo Estadual do Ministério da Saúde no Estado de Pernambuco.
2.	Os atos foram submetidos, para fim de registro, à apreciação do Tribunal de Contas da União (TCU) , de acordo com o art. 71, inciso III, da Constituição Federal. O cadastramento e a disponibilização ao TCU ocorreram por intermédio do Sistema de Apreciação e Registro de Atos de Admissão e Concessões, na forma dos arts. 2º, caput e incisos I a VI, e 4º, caput, da Instrução Normativa – TCU 78/2018.
EXAME TÉCNICO
Encaminhamentos anteriores
3.	Às peças 2 e 9, constam diligências expedidas a entidade com o fito de carrear aos autos informações/documentação. Às peças 4, 6, 8 e 13, estão registradas as manifestações da UJ.
4.	Em sequência, foram expedidos Ofícios de oitiva a vários interessados (peças 16 a 26) . Abaixo, está sintetizado a localização processual dos elementos de defesa apresentados.
	Interessado
	Localização processual (peça) 

		Ofício
	Aviso de Recebimento
	Procuração
	Defesa

	Teresa Fatima Pinheiro Pinto
	16
	32
	47
	51

	Jose Gondim Neto
	17
	27
	40
	45

	Carmem Elizabeth Monteiro Ferreira
	18
	-
	37
	41

	Tânia Maria Ferreira Dantas Caldas
	19
	33
	49
	53

	Romulo Jose Cavalcante de Souza
	20
	36
	50
	56

	José Lucio Maciel Cavalcanti de Albuquerque
	21
	28
	48
	52

	José Afonso Izidoro da Silva
	22
	29
	39
	43

	Maria Cristina Cortes Fittipaldi
	23
	30
	38
	42

	Geraldina da Silva de Lima
	24
	34
	54
	55

	Everaldo Alves da Rocha
	25
	35
	-
	-

	Edson Ramalho Vasconcelos
	26
	31
	46
	44

5.	O Sr. Everaldo Alves da Rocha, embora regularmente citado, não acostou a sua defesa aos autos. Caberá, neste caso, a aplicação do disposto no artigo 161 do RI/TCU, no sentido de lhe aplicar as defesas interpostas pelos demais interessados, no que concerne às circunstâncias objetivas, e não aproveitará no tocante aos fundamentos de natureza exclusivamente pessoal.
6.	Destarte, os autos estão aptos a ser instruídos no mérito. 
Exame das constatações
5.	A seguir, analisar-se-á, para cada interessado, o respectivo ato de aposentadoria e a resposta à oitiva apresentada quando a irregularidade a macular a concessão ainda persistir.
Em relação a Sra. CARMEM ELIZABETH MONTEIRO FERREIRA
6.	Conforme consta à peça 57, a interessada acumula duas aposentadorias como médica na mesma entidade (matrículas 587931 e 6587931 – jornada de 20h/semana em cada cargo) . Nos termos do artigo 37, XVI e §10, da CF/88, tal acumulação não constitui irregularidade, visto ser plausível que os profissionais de saúde acumulem duas atividades, considerando, ainda, que o regime de trabalho cumulado não ultrapassava 60hs/semana.
7.	Constam nos autos, ato inicial relativo a cada cargo (matrícula 587931 – ato número 10802673-04-2013-000058-0; e matrícula 6587931 – ato número 10802673-04-2013-000034-2) . A seguir, será analisado cada ato separadamente.
Ato número 10802673-04-2013-000058-0 – matrícula 587931
8.	Em análise, verifica-se que a interessada foi inativada em 28/02/2013, com proventos integrais, computados mais de 30 anos de tempo de atividade (considerando o tempo insalubre averbado) .
9.	No ato, consta como fundamento da inativação o artigo 3º da EC 47/2005. Todavia, no Siape (peça 57) , está registrado o artigo 2º da EC 41/2003. À peça 13, pg. 6, consta requerimento de revisão de aposentadoria apresentado pela interessada, nos termos que está cadastrado no Siape.
10.	No mapa à peça 13, pg. 3-4, consta a averbação de 440 dias a título de tempo insalubre celetista. Por meio do Acórdão 2008/2006-TCU-Plenário (Relator Ministro Walton Alencar Rodrigues) , esta Corte reconheceu a validade da averbação a título de tempo insalubre aos profissionais de saúde que laboravam sob o regime celetista antes da publicação da Lei 8.112/90, situação no qual se enquadra a interessada. Destarte, não se vislumbra irregularidade, neste ponto, capaz de macular a legalidade do ato. 
11.	Considerando o tempo insalubre celetista acima descrito, bem como 210 dias averbados como contribuinte individual, conforme mapa à peça 13, pg. 3-4, verifica-se que a interessada computou mais de 30 anos de tempo de contribuição.
12.	Em consulta ao contracheque à peça 57, constata-se que os proventos estão sendo pagos em rubrica única correspondendo ao estabelecido na EC 41 (vide peça 13, pg. 7) .
13.	Destarte, não se verifica óbice para que o ato seja apreciado pela legalidade.
Ato número 10802673-04-2013-000034-2 – matrícula 6587931
14.	Em análise, verifica-se que a interessada foi inativada em 28/02/2013, com proventos integrais, computados mais de 32 anos de tempo de atividade (considerando o tempo insalubre averbado) . 
15.	No ato, constam registrados 5 anos, 3 meses e 9 dias a título de tempo insalubre. No Siape (peça 57) , consta que a aposentadoria se fundamenta em mandado de injunção.
16.	Inicialmente, haja vista a falta de edição de Lei complementar que regulamentasse o artigo 40, § 4º, da Constituição Federal, para definir os critérios e requisitos para a concessão de aposentadoria especial, a conversão de tempo insalubre não estava amparada pela jurisprudência deste Tribunal, uma vez que não havia previsão legal para a ponderação de tempo de serviço para servidores vinculados ao regime estatutário.
17.	Entretanto, por intermédio de vários mandados de injunção, o Supremo Tribunal Federal concedeu a ordem injuncional para reconhecer a mora do Poder Público quanto à edição da Lei que disciplinasse o artigo 40, § 4º, inciso III, da Constituição Federal, garantindo aos filiados da entidade sindical o direito de ter seus pedidos de aposentadoria especial analisados pela autoridade administrativa competente à luz do artigo 57 da Lei n. 8.213/1991.
18.	Resolvendo a questão da mora legislativa quanto ao disposto do artigo 40, § 4º, inciso III, da Constituição Federal, recentemente o Supremo Tribunal Federal editou a Súmula Vinculante n. 33, onde foi suprida a lacuna deixada pelo Poder Público relativa à edição da Lei complementar que regulamenta o supramencionado dispositivo constitucional.
19.	Então, com a edição da Súmula Vinculante n. 33, serão aplicados ao servidor público, no que couberem, as regras do regime geral da previdência social sobre aposentadoria especial de que trata o artigo 40, § 4º, inciso III, da Constituição Federal, até a edição de Lei complementar específica. Assim, o argumento de que não há edição de Lei complementar que regulamente o artigo 40, § 4º, inciso III, da Constituição Federal, para não se aceitar o deferimento de aposentadoria especial não mais se sustenta, haja vista a edição da Súmula Vinculante n 33 do STF.
20.	É preciso esclarecer que a Súmula Vinculante n. 33 reconhece a omissão legislativa no que tange à regulamentação do artigo 40, § 4º, inciso III, da Constituição Federal. Assim, para as aposentadorias estatutárias especiais deferidas com base nesse fundamento, deverão ser observados os mesmos critérios para as aposentadorias especiais deferidas àqueles vinculados ao regime geral de previdência social, nos termos do artigo 57 da Lei n. 8.213/1991.
21.	Desta feita, com o fito de regulamentar a questão no âmbito de sua competência, conforme artigo 9º da Lei 9.717/98, o Ministério da Previdência Social elaborou a NOTA TÉCNICA n. 02/2014/CGNAL/DRPSP/SPPS/MPS, de 15 de maio de 2014, cuja ementa foi a seguinte (peça 58) :
Amplitude dos efeitos da Súmula Vinculante n. 33. Aplicação das normas do Regime Geral de Previdência Social – RGPS na concessão da aposentadoria especial de que trata o art. 40, § 4º, III, da Constituição Federal aos servidores amparados em Regime Próprio de Previdência Social – RPPS, que exercem atividades sob condições especiais que prejudiquem a saúde ou a integridade física.
22.	Após análise histórica e jurídica da questão, a referente Nota Técnica conclui pelo seguinte (peça 58, p. 21 em diante) :
87. Diante do exposto, conclui-se:
 (...) 
h) Os efeitos da Súmula Vinculante n. 33 não abrangem a conversão de tempo especial em comum pelos servidores, pois, nos julgados que serviram de base para a elaboração do verbete sumular, não houve autorização do STF para a conversão por dois motivos:
h.1) Há impedimento processual ao exame do tema em Mandado de Injunção, porque a conversão não se enquadra como um direito hábil a ser exigido por essa via. O instituto do Mandado de Injunção existe para viabilizar o exercício efetivo de um direito ou liberdade constitucional, impedido pela ausência de normas, no caso, o disposto no art. 40, § 4º da Constituição Federal que trata da concessão do benefício, não havendo a garantia de conversão nesse dispositivo.
h.2) Nos julgados que abordaram o mérito da conversão de tempo especial em comum, alguns confirmados pelo Plenário, o entendimento foi proferido no sentido de que a conversão de tempo resulta em contagem de tempo ficto, vedada no art. 40 § 10 da Constituição. Portanto, as decisões de mérito do Plenário foram pronunciadas em sentido contrário à sua realização, significando que não é norma cabível quanto ao servidor.
 (...) 
k) Na concessão de aposentadoria especial ao servidor aplicam-se as regras gerais de cálculo e reajustamento dos proventos previstas no art. 40, §§ 2º, 3º, 8º, 14, 15, 16 e 17 da Constituição Federal, na redação da Emenda n. 41, de 2003. O cálculo dos proventos está disciplinado pelo art. 1º da Lei n. 10.887, de 2004.
23.	Diante do apresentado, verifica-se que, mesmo aplicando as regras de aposentadoria do Regime Geral de Previdência Social para o Regime Próprio, queda-se vedada a contagem ponderada de tempo (item ‘h’ acima) , bem como o eventual beneficiário estará sujeito à regra de aposentadoria descrita no artigo 40 da CF/88 (item ‘k’) , isto é, proventos calculados pela média das remunerações e sujeito aos reajustes do Regime Geral.
24.	Em vista disso, para este caso concreto, como os proventos estão sendo pagos a partir do cálculo da média das remunerações, não se verifica irregularidade na averbação, considerando que a interessada logrou o tempo de contribuição mínimo para a aposentadoria especial estabelecido para o RGPS, na forma estabelecida na Súmula Vinculante n. 33.
25.	Destarte, não se verifica óbice para que o ato seja apreciado pela legalidade.
Em relação ao Sr. EDSON RAMALHO VASCONCELOS
26.	Conforme consta à peça 57, o interessado acumula duas aposentadorias como médico na mesma entidade (matrículas 6583372 e 0583372 – jornada de 20hs/semana em cada cargo) . Nos termos do artigo 37, XVI e §10, da CF/88, tal acumulação não constitui irregularidade, visto ser plausível que os profissionais de saúde acumulem duas atividades, considerando, ainda, que o regime de trabalho era não ultrapassava 60hs/semana.
27.	Constam nos autos, ato inicial relativo a cada cargo (matrícula 583372 – ato número 10802673-04-2011-000098-3; e matrícula 6583372 ato número 10802673-04-2011-000099-1) . A seguir, será analisado cada ato separadamente.
Ato número 10802673-04-2011-000098-3 – matrícula 583372
28.	Em análise do ato objeto destes autos, verifica-se que o interessado foi inativado em 25/03/2011, com proventos integrais, computados mais de 39 anos de tempo de atividade (considerando o tempo insalubre averbado) . Incorporou, ainda, 18% a título de adicional por tempo de serviço. O fundamento legal da aposentadoria foi aquele descrito no artigo 3º da EC 47/2005.
29.	Em consulta ao ato e à certidão à peça 13, pg. 30, consta o cômputo de 3 anos, 9 meses e  27 dias a título de tempo insalubre celetista. Por meio do Acórdão 2008/2006-TCU-Plenário (Relator Ministro Walton Alencar Rodrigues) , esta Corte reconheceu a validade da averbação a título de tempo insalubre aos profissionais de saúde que laboravam sob o regime celetista antes da publicação da Lei 8.112/90, situação no qual se enquadra o interessado. Destarte, não se vislumbra irregularidade, neste ponto.
30.	Em consulta a contracheque à peça 57 e em cotejo com a tabela salarial à peça 59, não se verifica irregularidade nos proventos, exceto em relação a rubrica ‘DIFERENCA INDIVIDUAL L.12998’, que será objeto de análise a seguir. Cabe destacar que a rubrica ‘GDM-PST – MP 568/2012 AP’ pode ser paga no valor superior a 50pts, conforme opção do artigo 87 a 88 da Lei 13.324/2016.
31.	A rubrica ‘DIFERENCA INDIVIDUAL L.12998’ tem a sua gênese no estabelecido pelo artigo 2º, §§ 2º, 3º e 4º, da Lei 11.355/2006, modificado pela Lei 11.490/2007, em vista da existência de diversas decisões administrativas e judiciais que concederam o chamado ‘PCCS’ aos servidores (adiantamento pecuniário de que trata o art. 8º da Lei n 7.686, de 2 de dezembro de 1988) . 
32.	Caso o servidor ou inativo aderisse à nova estrutura de carreira implementada pela Lei 11.355/2006, deveria ocorrer absorção gradual do PCCS, na forma estabelecida nos §§ 3º e 4º do artigo 2º da Lei 11.355/2006 (transformação dos valores pagos a título de PCCS em DPNI- diferença pessoal nominalmente identificada, seguida de absorção ao longo do tempo) . Abaixo segue transcrição dos dispositivos citados, com destaques:
Art. 2º Os servidores ocupantes dos cargos referidos no caput do art. 1º desta Lei serão enquadrados na Carreira da Previdência, da Saúde e do Trabalho de acordo com as respectivas atribuições, requisitos de formação profissional e posição relativa nas Tabelas de Correlação, constantes do Anexo II desta Lei.
§ 1º O enquadramento de que trata o caput deste artigo dar-se-á mediante opção irretratável do servidor, a ser formalizada no prazo de 90 (noventa) dias, a contar da vigência da Medida Provisória n. 301, de 29 de junho de 2006, na forma do Termo de Opção constante do Anexo III desta Lei, com efeitos financeiros a partir das datas de implementação das tabelas de vencimento básico referidas no Anexo IV desta Lei. (Vide Lei n. 11.538, de 2007) .
§ 2º A opção pela Carreira da Previdência, da Saúde e do Trabalho implica renúncia às parcelas de valores incorporados à remuneração por decisão administrativa ou judicial, referentes ao adiantamento pecuniário de que trata o art. 8º da Lei n. 7.686, de 2 de dezembro de 1988, que vencerem após o início dos efeitos financeiros referidos no § 1º deste artigo.
§ 3º A renúncia de que trata o § 2º deste artigo fica limitada à diferença entre os valores de remuneração resultantes do vencimento básico vigente no mês de fevereiro de 2006 e os valores de remuneração resultantes do vencimento básico fixado para dezembro de 2011, conforme disposto no Anexo IV desta Lei.
§ 4º Os valores incorporados à remuneração objeto da renúncia a que se refere o § 2º deste artigo que forem pagos aos servidores ativos, aos aposentados e aos pensionistas, por decisão administrativa ou judicial, no mês de fevereiro de 2006, sofrerão redução proporcional à implementação das tabelas de vencimento básico de que trata o art. 7º desta Lei, e os valores excedentes serão convertidos em diferença pessoal nominalmente identificada, de natureza provisória, redutível na proporção acima referida, sujeita apenas ao índice de reajuste aplicável às tabelas de vencimentos dos servidores públicos federais, a título de revisão geral das remunerações e subsídios. (Redação dada pela Lei n. 11.490, de 2007) [grifo nosso]
33.	Assim, ao definir que a DPNI é ‘redutível na proporção acima referida’, significa dizer que será reduzida à medida que forem implantadas as tabelas previstas no Anexo IV da referida Lei (§1º acima descrito) . Dessa forma, a continuidade do pagamento da DPNI só é possível caso haja valor excedente após a total implantação do plano de carreira, conforme prevê o seu § 5º:
§ 5º Concluída a implementação das tabelas, em dezembro de 2011, o valor eventualmente excedente continuará a ser pago como vantagem pessoal nominalmente identificada, sujeita apenas ao índice de reajuste aplicável às tabelas de vencimento dos servidores públicos federais, a título de revisão geral das remunerações e subsídios, respeitado o que dispõem os §§ 3º e 4º deste artigo.
34.	Com a superveniência da Lei 11.784/2008, as tabelas de vencimento foram ajustadas de forma a serem definitivamente implementadas em julho de 2011 (artigo 40 da Lei 11.784/2008) , alterando, portanto, os prazos previstos nos § 3º e § 5º do artigo 2º da Lei 11.355/2006 (vide artigo 7º-C, abaixo descrito) :
Art. 7º-A. A partir de 1º de março de 2008, as tabelas de vencimento básico da Carreira da Previdência, da Saúde e do Trabalho serão implementadas, progressivamente, nos meses de março de 2008, fevereiro de 2009, julho de 2010 e julho de 2011, conforme os valores constantes das tabelas de vencimento básico a que se refere o Anexo IV-A desta Lei. (Incluído pela Lei n. 11.784, de 2008) .
Art. 7º-B. No cálculo dos valores dos vencimentos básicos referidos no art. 7º-A desta Lei, foram incorporados os valores correspondentes às parcelas de aumento dos vencimentos básicos, previstos no Anexo IV desta Lei.
Parágrafo único. Concluída a implementação das tabelas a que se refere o art. 7º-A e o Anexo IV-A desta Lei, em julho de 2011, o valor eventualmente excedente, de que trata o § 4º do art. 2º desta Lei, continuará a ser pago como vantagem pessoal nominalmente identificada, sujeita apenas ao índice de reajuste aplicável às tabelas de vencimento dos servidores públicos federais, a título de revisão geral das remunerações e subsídios, respeitado o que dispõem os §§ 3º e 4º do art. 2º desta Lei. (Incluído pela Lei n. 11.784, de 2008) .
Art. 7º-C. Em função do disposto nos arts. 7º-A e 7º-B desta Lei, os prazos referidos nos §§ 3º e 5º do art. 2º desta Lei [11.355/2006] ficam alterados para julho de 2011. (Incluído pela Lei n. 11.784, de 2008) .
35.	Ressalte-se que tanto o parágrafo único do art. 7º-B quanto o art. 7º-C da referida Lei fazem menção à continuidade do pagamento da DPNI como VPNI somente após a implantação completa das tabelas da Lei 11.355/2006, o que ocorreu em julho de 2011. Ou seja, o valor eventualmente excedente após julho de 2011 seria pago sob a forma de VPNI, não mais sujeito a absorções decorrentes de aumentos salariais, mas tão somente aos reajustes lineares de remuneração dos servidores públicos.
36.	Por fim, por meio da Lei 12.998/2014, a então VPNI remanescente, originada da DPNI, transmutou-se para ‘Diferença Individual’, conforme abaixo descrito:
Art. 30. As vantagens previstas no § 5º do art. 3º da Lei no 10.855, de 1º de abril de 2004, e no § 5º do art. 2º da Lei no 11.355, de 19 de outubro de 2006, ficam transformadas, a partir de 1º de janeiro de 2014, em Diferença Individual, a ser paga nos valores relativos à competência de dezembro de 2013, efetivamente percebidos pelo servidor, e não servirá de base de cálculo de nenhuma vantagem ou gratificação, estando sujeita exclusivamente à atualização decorrente de revisão geral da remuneração dos servidores do Poder Executivo federal. (grifo nosso) 
37.	Diante disso, a fim de avaliar a regularidade do pagamento em tela, analisando o contracheque constante à peça 60, pg. 45-46, verifica-se que o valor pago a título de PCCS, em fev/2006, sob a forma de sentença judicial, era de R$ 1.634,83, valor que se alterou, já sob a rubrica de DPNI, para R$ 867,00 em jul/2011, mês de implementação completa da reestruturação disposta na Lei 11.355/2006, conforme dissertado acima.
38.	Entretanto, no mesmo período, os valores de remuneração resultantes do vencimento básico (rubricas ‘VENCIMENTO BASICO’, ‘ANUENIO’ e ‘GRAT.ATIV.EXECUT/GAE LD.13/92’) totalizaram R$ 1.634,83 em fev/06, enquanto que esses mesmos valores alteraram-se para R$ 3.991,94 em jul/2011 (soma das rubricas ‘VENCIMENTO BASICO’ e ‘ANUENIO’, já que rubrica ‘GRAT.ATIV.EXECUT/GAE LD.13/92’ foi incorporada ao vencimento básico) , sendo que esta diferença de valores deveria ter absorvido o valor que era pago a título de PCCS em fev/2006, no valor de R$ 1.634,83, conforme abaixo detalhado.
	Mês/ano
	Rubrica
	Valor (R$) 

	Jul 2011
	VENCIMENTO BASICO             
	3.383,00

		ANUENIO – ART.244, LEI 8112/90
	608,94

	Subtotal – jul 2011 (A) 
	3.991,94

	Fev 2006
	VENCIMENTO BASICO             
	588,07

		ANUENIO – ART.244, LEI 8112/90
	105,85

		GRAT.ATIV.EXECUT/GAE LD.13/92 
	940,91

	Subtotal – fev 2006 (B) 
	1.634,83

	Diferença (C=A-B) 
	2.357,11

	PCSS pago em fev 2006 (D) 
	1.634,83

39.	Cabe destacar que esta forma de absorção é a que se conforma ao disposto no § 3º do artigo 2º da Lei 11.355/2006, já descrito no item 32 desta instrução.
40.	Logo, depreende-se que não houve a absorção da DPNI preconizada pelo artigo 2º, §4º, da Lei 11.355/2006, sendo que a parcela ‘DIFERENCA INDIVIDUAL L.12998’ atualmente é percebida irregularmente, visto que é originada da DPNI, conforme já dissertado (item 36) . 
41.	À peça 44, o interessado apresenta esclarecimentos sobre a questão. Em síntese são os seguintes argumentos:
	a) invoca o prazo decadencial estabelecido no artigo 54 da Lei 9.784/1999;
	b) incompetência do TCU para revisar decisão judicial transitada em julgado, que só é possível mediante ação rescisória. Cita precedentes do STF e de outras instâncias para fundamentar o argumento.
42.	Os argumentos apresentados não procedem. Detalha-se.
43.	Em relação a item ’34-a’, cabe destacar que o disposto na Lei 9784/99 é aplicável ao TCU apenas como meio de autotutela no desempenho de sua função administrativa, não se aplicando ao exercício de sua competência constitucional de controle externo, como no caso em tela (vide Acórdão 3119/2018-TCU-Primeira Câmara, relator Ministro Walton Alencar Rodrigues, e 9167/2017 – Segunda Câmara, relator Ministro Augusto Nardes) . 
44.	A apreciação da legalidade do ato por parte desta Corte, em exercício de sua competência Constitucional (artigo 71, inciso III) , é caracterizado por ato complexo e somente se aperfeiçoa após o seu registro junto ao Tribunal de Contas da União. Neste sentido, tem AgR em MS 35483-Plenário STF, relator Ministro Luiz Fux; e AgR em MS 33805-STF-2ª Turma, relator Ministro Edson Fachin; AgR em MS 34695, cuja ementa foi vazada nos seguintes termos: 
Ementa: CONSTITUCIONAL E ADMINISTRATIVO. AGRAVO REGIMENTAL EM MANDADO DE SEGURANÇA. TRIBUNAL DE CONTAS DA UNIÃO. APOSENTADORIA. EXAME. DECADÊNCIA. NÃO CONFIGURAÇÃO. CONDENAÇÃO POR LITIGÂNCIA DE MÁ-FÉ. MANTIDA. ALTERAÇÃO INTENCIONAL DA VERDADE DOS FATOS. 1. Nos termos da jurisprudência do STF, o ato de concessão de aposentadoria é complexo, aperfeiçoando-se somente após a sua apreciação pelo Tribunal de Contas da União, sendo, desta forma, inaplicável o art. 54, da Lei nº 9.784/1999, para os casos em que o TCU examina a legalidade do ato de concessão inicial de aposentadoria, reforma e pensão. 2. Havendo alteração intencional da verdade dos fatos, justifica-se a condenação ao pagamento de multa por litigância de má-fé. 3. Agravo regimental a que se nega provimento. [grifo nosso]
45.	No que tange ao item ’34-b’, no presente caso, não está ocorrendo desrespeito ou revisão de decisão judicial. O interessado optou pela nova carreira; e, por isso, fez opção irretratável, implicando ‘ renúncia às parcelas de valores incorporados à remuneração por decisão administrativa ou judicial, referentes ao adiantamento pecuniário [PCCS]’, submetendo-se a absorção de valores ao longo do tempo. Esta situação foi descrita no item 32 desta instrução.
46.	Destarte, o fundamento para descontinuidade dos pagamentos é o cumprimento de normativo legal ao qual o interessado, por vontade própria, aderiu e concordou com os termos. A decisão judicial foi devidamente cumprida até o momento que o interessado renunciou aos seus termos e aderiu a nova estrutura remuneratória a ele vantajosa. Descabe, portanto, alegar ofensa a decisão judicial à determinação de suspensão da rubrica em análise.
47.	Portanto, considerando que tal o pagamento em menção constou no ato de aposentadoria, resta maculada a sua legalidade.
Ato número 10802673-04-2011-000099-1 – matrícula 6583372
48.	Em análise do ato objeto destes autos, verifica-se que o interessado foi inativado em 25/03/2011, com proventos integrais, computados mais de 35 anos de tempo de atividade (considerando o tempo insalubre averbado) . Incorporou, ainda, 18% a título de adicional por tempo de serviço. O fundamento legal da aposentadoria foi aquele descrito no artigo 3º da EC 47/2005.
49.	Em consulta ao tempo de serviço e averbações, consta o cômputo de 3 anos, 9 meses e 27 dias a título de insalubridade celetista (mapa à peça 13, pg. 39) .  Por meio do Acórdão 2008/2006-TCU-Plenário (Relator Ministro Walton Alencar Rodrigues) , esta Corte reconheceu a validade da averbação a título de tempo insalubre aos profissionais de saúde que laboravam sob o regime celetista antes da publicação da Lei 8.112/90, situação no qual se enquadra o interessado. Destarte, não se vislumbra irregularidade, neste ponto, capaz de macular a legalidade do ato.
50.	Em consulta a contracheque à peça 57 e em cotejo com a tabela salarial à peça 59, não se verifica irregularidade nos proventos, exceto em relação a rubrica ‘DIFERENCA INDIVIDUAL L.12998’, que será objeto de análise a seguir. Cabe destacar que a rubrica ‘GDM-PST – MP 568/2012 AP’ pode ser paga no valor superior a 50pts, conforme opção do artigo 87 a 88 da Lei 13.324/2016.
51.	A rubrica ‘DIFERENCA INDIVIDUAL L.12998’ já foi objeto de análise nos itens 31 a 36 da presente instrução, sendo que a ela se aplicam as conclusões já expostas. Diante disso, a fim de avaliar a regularidade do pagamento em tela, analisando o contracheque constante à peça 60, pg. 43-44, verifica-se que o valor pago a título de PCCS, em fev/2006, sob a forma de sentença judicial, era de R$ 1.634,83, valor que se alterou, já sob a rubrica de DPNI, para R$ 867,00 em jul/2011, mês de implementação completa da reestruturação disposta na Lei 11.355/2006, conforme dissertado acima.
52.	Entretanto, no mesmo período, os valores de remuneração resultantes do vencimento básico (rubricas ‘VENCIMENTO BASICO’, ‘ANUENIO’ e ‘GRAT.ATIV.EXECUT/GAE LD.13/92’) totalizaram R$ 1.634,83 em fev/06, enquanto que esses mesmos valores alteraram-se para R$ 3.991,94 em jul/2011 (soma das rubricas ‘VENCIMENTO BASICO’ e ‘ANUENIO’, já que rubrica ‘GRAT.ATIV.EXECUT/GAE LD.13/92’ foi incorporada ao vencimento básico) , sendo que esta diferença de valores deveria ter absorvido o valor que era pago a título de PCCS em fev/2006, no valor de R$ 1.634,83, conforme abaixo detalhado.
	Mês/ano
	Rubrica
	Valor (R$) 

	Jul 2011
	VENCIMENTO BASICO             
	3.383,00

		ANUENIO – ART.244, LEI 8112/90
	608,94

	Subtotal – jul 2011 (A) 
	3.991,94

	Fev 2006
	VENCIMENTO BASICO             
	588,07

		ANUENIO – ART.244, LEI 8112/90
	105,85

		GRAT.ATIV.EXECUT/GAE LD.13/92 
	940,91

	Subtotal – fev 2006 (B) 
	1.634,83

	Diferença (C=A-B) 
	2.357,11

	PCSS pago em fev 2006 (D) 
	1.634,83

53.	Cabe destacar que esta forma de absorção é a que se conforma ao disposto no § 3º do artigo 2º da Lei 11.355/2006, já descrito no item 32 desta instrução.
54.	Logo, depreende-se que não houve a absorção da DPNI preconizada pelo artigo 2º, §4º, da Lei 11.355/2006, sendo que a parcela ‘DIFERENCA INDIVIDUAL L.12998’ atualmente é percebida irregularmente, visto que é originada da DPNI, conforme já dissertado (item 36) . 
55.	À peça 44, o interessado apresenta esclarecimentos sobre a questão. Em síntese são os seguintes argumentos:
	a) invoca o prazo decadencial estabelecido no artigo 54 da Lei 9.784/1999;
	b) incompetência do TCU para revisar decisão judicial transitada em julgado, que só é possível mediante ação rescisória. Cita precedentes do STF e de outras instâncias para fundamentar o argumento.
56.	Os argumentos apresentados não procedem, conforme já exposto nos itens 43 a 47 desta instrução.
57.	Portanto, considerando que tal o pagamento em menção constou no ato de aposentadoria, resta maculada a sua legalidade.
Em relação ao Sr. EVERALDO ALVES DA ROCHA
58.	Conforme consta à peça 57, o interessado acumula outra aposentadoria, também como médico no Ministério da Saúde (matrícula 6583466 – jornada laboral 20hs/semanal) . Nos termos do artigo 37, XVI e §10, da CF/88, tal acumulação não constitui irregularidade, visto ser plausível que os profissionais de saúde acumulem duas atividades, considerando, ainda, que o regime de trabalho não ultrapassava 60hs/semana.
59.	Em análise do ato objeto destes autos, verifica-se que o interessado foi inativado em 01/08/2012, com proventos integrais, computados mais de 35 anos de tempo de atividade (considerando o tempo insalubre averbado – mapa à peça 13, pg. 41) . Incorporou, ainda, 18% a título de adicional por tempo de serviço. O fundamento legal da aposentadoria foi aquele descrito no artigo 3º da EC 47/2005.
60.	Em consulta ao tempo de serviço e averbações, consta o cômputo de 2 anos, 3 meses e 12 dias a título de insalubridade celetista (mapa à peça 13, pg. 45) .  Por meio do Acórdão 2008/2006-TCU-Plenário (Relator Ministro Walton Alencar Rodrigues) , esta Corte reconheceu a validade da averbação a título de tempo insalubre aos profissionais de saúde que laboravam sob o regime celetista antes da publicação da Lei 8.112/90, situação no qual se enquadra o interessado. Destarte, não se vislumbra irregularidade, neste ponto, capaz de macular a legalidade do ato.
61.	Em consulta a contracheque à peça 57 e em cotejo com a tabela salarial à peça 59, não se verifica irregularidade nos proventos, exceto em relação a rubrica ‘DIFERENCA INDIVIDUAL L.12998’, que será objeto de análise a seguir. Cabe destacar que a rubrica ‘GDM-PST – MP 568/2012 AP’ pode ser paga no valor superior a 50pts, conforme opção do artigo 87 a 88 da Lei 13.324/2016.
62.	A rubrica ‘DIFERENCA INDIVIDUAL L.12998’ já foi objeto de análise nos itens 31 a 36 da presente instrução, sendo que a ela se aplicam as conclusões já expostas. Diante disso, a fim de avaliar a regularidade do pagamento em tela, analisando o contracheque constante à peça 60, pg. 33-34, verifica-se que o valor pago a título de PCCS, em fev/2006, sob a forma de sentença judicial, era de R$ 1.693,63, valor que se alterou, já sob a rubrica de DPNI, para R$ 1.231,46 em jul/2011, mês de implementação completa da reestruturação disposta na Lei 11.355/2006, conforme dissertado acima.
63.	Entretanto, no mesmo período, os valores de remuneração resultantes do vencimento básico (rubricas ‘VENCIMENTO BASICO’, ‘ANUENIO’ e ‘GRAT.ATIV.EXECUT/GAE LD.13/92’) totalizaram R$ 1.634,83 em fev/06, enquanto que esses mesmos valores alteraram-se para R$ 3.991,94 em jul/2011 (soma das rubricas ‘VENCIMENTO BASICO’ e ‘ANUENIO’, já que rubrica ‘GRAT.ATIV.EXECUT/GAE LD.13/92’ foi incorporada ao vencimento básico) , sendo que esta diferença de valores deveria ter absorvido o valor que era pago a título de PCCS em fev/2006, no valor de R$ 1.693,63, conforme abaixo detalhado.
	Mês/ano
	Rubrica
	Valor (R$) 

	Jul 2011
	VENCIMENTO BASICO             
	3.383,00

		ANUENIO – ART.244, LEI 8112/90
	608,94

	Subtotal – jul 2011 (A) 
	3.991,94

	Fev 2006
	VENCIMENTO BASICO             
	588,07

		ANUENIO – ART.244, LEI 8112/90
	105,85

		GRAT.ATIV.EXECUT/GAE LD.13/92 
	940,91

	Subtotal – fev 2006 (B) 
	1.634,83

	Diferença (C=A-B) 
	2.357,11

	PCSS pago em fev 2006 (D) 
	1.693,63

64.	Cabe destacar que esta forma de absorção é a que se conforma ao disposto no § 3º do artigo 2º da Lei 11.355/2006, já descrito no item 32 desta instrução.
65.	Logo, depreende-se que não houve a absorção da DPNI preconizada pelo artigo 2º, §4º, da Lei 11.355/2006, sendo que a parcela ‘DIFERENCA INDIVIDUAL L.12998’ atualmente é percebida irregularmente, visto que é originada da DPNI, conforme já dissertado (item 36) . 
66.	Na forma já descrita no item 5 desta instrução, o interessado não apresentou esclarecimentos sobre a questão, não obstante a sua citação por meio de oitiva. 
67.	Portanto, considerando que tal o pagamento em menção constou no ato de aposentadoria, resta maculada a sua legalidade. Destaque-se que este encaminhamento considerou a aplicação do artigo 161 do RI/TCU, no sentido de avaliar se os argumentos expostos pelos demais interessados, no que concerne às circunstâncias objetivas, poderiam sanear a presente situação, o que não foi possível.
Em relação a Sra. GERALDINA DA SILVA DE LIMA
68.	Conforme consta à peça 57, a interessada acumula outra aposentadoria, também como médica no Ministério da Saúde (matrícula 0583105 – jornada laboral 20hs/semanal) . Nos termos do artigo 37, XVI e §10, da CF/88, tal acumulação não constitui irregularidade, visto ser plausível que os profissionais de saúde acumulem duas atividades, considerando, ainda, que o regime de trabalho não ultrapassava 60hs/semana.
69.	Em análise do ato objeto destes autos, verifica-se que a interessada foi inativada em 28/02/2013, com proventos integrais, computados mais de 35 anos de tempo de atividade (considerando o tempo insalubre averbado – mapa à peça 13, pg. 78) . Incorporou, ainda, 18% a título de adicional por tempo de serviço. O fundamento legal da aposentadoria foi aquele descrito no artigo 3º da EC 47/2005.
70.	Em consulta ao tempo de serviço e averbações, consta o cômputo de 1 ano, 11 meses e 1 dia a título de insalubridade celetista (certidão à peça 13, pg. 80) .  Por meio do Acórdão 2008/2006-TCU-Plenário (Relator Ministro Walton Alencar Rodrigues) , esta Corte reconheceu a validade da averbação a título de tempo insalubre aos profissionais de saúde que laboravam sob o regime celetista antes da publicação da Lei 8.112/90, situação no qual se enquadra a interessada. Destarte, não se vislumbra irregularidade, neste ponto, capaz de macular a legalidade do ato.
71.	Em consulta a contracheque à peça 57 e em cotejo com a tabela salarial à peça 59, não se verifica irregularidade nos proventos, exceto em relação a rubrica ‘DIFERENCA INDIVIDUAL L.12998’, que será objeto de análise a seguir.
72.	A rubrica ‘DIFERENCA INDIVIDUAL L.12998’ já foi objeto de análise nos itens 31 a 36 da presente instrução, sendo que a ela se aplicam as conclusões já expostas. Diante disso, a fim de avaliar a regularidade do pagamento em tela, analisando o contracheque constante à peça 60, pg. 39-40, verifica-se que o valor pago a título de PCCS, em fev/2006, sob a forma de sentença judicial, era de R$ 1.693,63, valor que se alterou, já sob a rubrica de DPNI, para R$ 1.231,46 em jul/2011, mês de implementação completa da reestruturação disposta na Lei 11.355/2006, conforme dissertado acima.
63.	Entretanto, no mesmo período, os valores de remuneração resultantes do vencimento básico (rubricas ‘VENCIMENTO BASICO’, ‘ANUENIO’ e ‘GRAT.ATIV.EXECUT/GAE LD.13/92’) totalizaram R$ 1.634,83 em fev/06, enquanto que esses mesmos valores alteraram-se para R$ 3.991,94 em jul/2011 (soma das rubricas ‘VENCIMENTO BASICO’ e ‘ANUENIO’, já que rubrica ‘GRAT.ATIV.EXECUT/GAE LD.13/92’ foi incorporada ao vencimento básico) , sendo que esta diferença de valores deveria ter absorvido o valor que era pago a título de PCCS em fev/2006, no valor de R$ 1.693,63, conforme abaixo detalhado.
	Mês/ano
	Rubrica
	Valor (R$) 

	Jul 2011
	VENCIMENTO BASICO             
	3.383,00

		ANUENIO – ART.244, LEI 8112/90
	608,94

	Subtotal – jul 2011 (A) 
	3.991,94

	Fev 2006
	VENCIMENTO BASICO             
	588,07

		ANUENIO – ART.244, LEI 8112/90
	105,85

		GRAT.ATIV.EXECUT/GAE LD.13/92 
	940,91

	Subtotal – fev 2006 (B) 
	1.634,83

	Diferença (C=A-B) 
	2.357,11

	PCSS pago em fev 2006 (D) 
	1.693,63

64.	Cabe destacar que esta forma de absorção é a que se conforma ao disposto no § 3º do artigo 2º da Lei 11.355/2006, já descrito no item 32 desta instrução.
65.	Logo, depreende-se que não houve a absorção da DPNI preconizada pelo artigo 2º, §4º, da Lei 11.355/2006, sendo que a parcela ‘DIFERENCA INDIVIDUAL L.12998’ atualmente é percebida irregularmente, visto que é originada da DPNI, conforme já dissertado (item 36) . 
66.	À peça 55, a interessada apresentou esclarecimentos sobre a questão, após comunicação por meio de citação. Em análise, constata-se que os argumentos apresentados são os mesmos já analisados nos itens 41 a 46, sendo a defesa firmada pelos mesmos profissionais jurídicos, inclusive.
67.	Destarte, resta rechaçar os argumentos apresentados e considerar irregular tal pagamento em menção, maculando a legalidade do ato.
Em relação a Sra. HERCY SOUZA SANTOS
68.	Conforme consta à peça 57, a interessada acumula outra aposentadoria, também como médica no Ministério da Saúde (matrícula 6583033 – jornada laboral 20hs/semana) . Nos termos do artigo 37, XVI e §10, da CF/88, tal acumulação não constitui irregularidade, visto ser plausível que os profissionais de saúde acumulem duas atividades, considerando, ainda, que o regime de trabalho era não ultrapassava 60hs/semana.
69.	Em análise do ato objeto destes autos, verifica-se que a interessada foi inativada em 01/09/2011, com proventos integrais, computados mais de 34 anos de tempo de atividade (considerando o tempo insalubre averbado) . Incorporou, ainda, 19% a título de adicional por tempo de serviço. O fundamento legal da aposentadoria foi aquele descrito no artigo 3º da EC 47/2005.
70.	Em consulta a contracheque à peça 57 e em cotejo com a tabela salarial à peça 59, não se verifica irregularidade nos proventos.
71.	Destarte, não se verifica óbice para que o ato seja apreciado pela legalidade.
Em relação ao Sr. JOSE AFONSO IZIDORO DA SILVA
72.	Conforme consta à peça 57, o interessado acumula duas aposentadorias, ambas como médico no Ministério da Saúde (matrículas 0583108 e 6583108 – 20hs/semana em cada cargo) . Nos termos do artigo 37, XVI e §10, da CF/88, tal acumulação não constitui irregularidade, visto ser plausível que os profissionais de saúde acumulem duas atividades, considerando, ainda, que o regime de trabalho não ultrapassava 60hs/semana.
73.	Constam nos autos, ato inicial relativo a cada cargo (matrícula 583108 – ato número 10802673-04-2013-000097-0; e matrícula 6583108 – ato número 10802673-04-2013-000081-4) . A seguir, será analisado separadamente cada ato em menção.
Ato número 10802673-04-2013-000097-0 – matrícula 583108]
74.	Em análise do ato objeto destes autos, verifica-se que o interessado foi inativado em 01/04/2013, com proventos integrais, computados mais de 40 anos de tempo de atividade (considerando o tempo insalubre averbado – mapa à peça 13, pg. 112-113) . Incorporou, ainda, 20% a título de adicional por tempo de serviço. O fundamento legal da aposentadoria foi aquele descrito no artigo 3º da EC 47/2005.
75.	Em consulta ao tempo de serviço e averbações, consta o cômputo de 4 anos, 4 meses e 12 dias a título de insalubridade celetista.  Por meio do Acórdão 2008/2006-TCU-Plenário (Relator Ministro Walton Alencar Rodrigues) , esta Corte reconheceu a validade da averbação a título de tempo insalubre aos profissionais de saúde que laboravam sob o regime celetista antes da publicação da Lei 8.112/90, situação no qual se enquadra o interessado. Destarte, não se vislumbra irregularidade, neste ponto, capaz de macular a legalidade do ato.
76.	Em consulta a contracheque à peça 57 e em cotejo com a tabela salarial à peça 59, não se verifica irregularidade nos proventos, exceto em relação a rubrica ‘DIFERENCA INDIVIDUAL L.12998’, que será objeto de análise a seguir.
77.	A rubrica ‘DIFERENCA INDIVIDUAL L.12998’ já foi objeto de análise nos itens 31 a 36 da presente instrução, sendo que a ela se aplicam as conclusões já expostas. Diante disso, a fim de avaliar a regularidade do pagamento em tela, analisando o contracheque constante à peça 60, pg. 25-26, verifica-se que o valor pago a título de PCCS, em fev/2006, sob a forma de sentença judicial, era de R$ 1.693,63, valor que se alterou, já sob a rubrica de DPNI, para R$ 923,75 em jul/2011, mês de implementação completa da reestruturação disposta na Lei 11.355/2006, conforme dissertado acima.
78.	Entretanto, no mesmo período, os valores de remuneração resultantes do vencimento básico (rubricas ‘VENCIMENTO BASICO’, ‘ANUENIO’ e ‘GRAT.ATIV.EXECUT/GAE LD.13/92’) totalizaram R$ 1.634,83 em fev/06, enquanto que esses mesmos valores alteraram-se para R$ 4.059,60 em jul/2011 (soma das rubricas ‘VENCIMENTO BASICO’ e ‘ANUENIO’, já que rubrica ‘GRAT.ATIV.EXECUT/GAE LD.13/92’ foi incorporada ao vencimento básico) , sendo que esta diferença de valores deveria ter absorvido o valor que era pago a título de PCCS em fev/2006, no valor de R$ 1.693,63, conforme abaixo detalhado.
	Mês/ano
	Rubrica
	Valor (R$) 

	Jul 2011
	VENCIMENTO BASICO             
	3.383,00

		ANUENIO – ART.244, LEI 8112/90
	676,60

	Subtotal – jul 2011 (A) 
	4.059,60

	Fev 2006
	VENCIMENTO BASICO             
	588,07

		ANUENIO – ART.244, LEI 8112/90
	105,85

		GRAT.ATIV.EXECUT/GAE LD.13/92 
	940,91

	Subtotal – fev 2006 (B) 
	1.634,83

	Diferença (C=A-B) 
	2.424,77

	PCSS pago em fev 2006 (D) 
	1.693,63

79.	Cabe destacar que esta forma de absorção é a que se conforma ao disposto no § 3º do artigo 2º da Lei 11.355/2006, já descrito no item 32 desta instrução.
80.	Logo, depreende-se que não houve a absorção da DPNI preconizada pelo artigo 2º, §4º, da Lei 11.355/2006, sendo que a parcela ‘DIFERENCA INDIVIDUAL L.12998’ atualmente é percebida irregularmente, visto que é originada da DPNI, conforme já dissertado (item 36) . 
81.	À peça 43, o interessado apresentou esclarecimentos sobre a questão, após comunicação por meio de citação. Em análise, constata-se que os argumentos apresentados são os mesmos já analisados nos itens 41 a 46, sendo a defesa firmada pelos mesmos profissionais jurídicos, inclusive.
82.	Destarte, resta rechaçar os argumentos apresentados e considerar irregular tal pagamento em menção, maculando a legalidade do ato.
Ato número 10802673-04-2013-000081-4 – matrícula 6583108
83.	Em análise, verifica-se que o interessado foi inativado em 01/04/2013, com proventos integrais, computados mais de 43 anos de tempo de atividade (considerando o tempo insalubre averbado-mapa à peça 13, pg. 118) . Incorporou, ainda, 23% a título de adicional por tempo de serviço. O fundamento legal da aposentadoria foi aquele descrito no artigo 3º da EC 47/2005.
84.	Em consulta ao tempo de serviço e averbações, consta o cômputo de 6 anos, 4 meses e 28 dias a título de insalubridade celetista.  Por meio do Acórdão 2008/2006-TCU-Plenário (Relator Ministro Walton Alencar Rodrigues) , esta Corte reconheceu a validade da averbação a título de tempo insalubre aos profissionais de saúde que laboravam sob o regime celetista antes da publicação da Lei 8.112/90, situação no qual se enquadra o interessado. Destarte, não se vislumbra irregularidade, neste ponto, capaz de macular a legalidade do ato.
85.	Em consulta a contracheque à peça 57 e em cotejo com a tabela salarial à peça 59, não se verifica irregularidade nos proventos, exceto em relação a rubrica ‘DIFERENCA INDIVIDUAL L.12998’, que será objeto de análise a seguir.
86.	A rubrica ‘DIFERENCA INDIVIDUAL L.12998’ já foi objeto de análise nos itens 31 a 36 da presente instrução, sendo que a ela se aplicam as conclusões já expostas. Diante disso, a fim de avaliar a regularidade do pagamento em tela, analisando o contracheque constante à peça 60, pg. 27-28, verifica-se que o valor pago a título de PCCS, em fev/2006, sob a forma de sentença judicial, era de R$ 1.723,03, valor que se alterou, já sob a rubrica de DPNI, para R$ 1.252,55 em jul/2011, mês de implementação completa da reestruturação disposta na Lei 11.355/2006, conforme dissertado acima.
87.	Entretanto, no mesmo período, os valores de remuneração resultantes do vencimento básico (rubricas ‘VENCIMENTO BASICO’, ‘ANUENIO’ e ‘GRAT.ATIV.EXECUT/GAE LD.13/92’) totalizaram R$ 1.664,23 em fev/06, enquanto que esses mesmos valores alteraram-se para R$ 4.161,09 em jul/2011 (soma das rubricas ‘VENCIMENTO BASICO’ e ‘ANUENIO’, já que rubrica ‘GRAT.ATIV.EXECUT/GAE LD.13/92’ foi incorporada ao vencimento básico) , sendo que esta diferença de valores deveria ter absorvido o valor que era pago a título de PCCS em fev/2006, no valor de R$ 1.723,03, conforme abaixo detalhado.
	Mês/ano
	Rubrica
	Valor (R$) 

	Jul 2011
	VENCIMENTO BASICO             
	3.383,00

		ANUENIO – ART.244, LEI 8112/90
	778,09

	Subtotal – jul 2011 (A) 
	4.161,09

	Fev 2006
	VENCIMENTO BASICO             
	588,07

		ANUENIO – ART.244, LEI 8112/90
	135,25

		GRAT.ATIV.EXECUT/GAE LD.13/92 
	940,91

	Subtotal – fev 2006 (B) 
	1.664,23

	Diferença (C=A-B) 
	2.496,86

	PCSS pago em fev 2006 (D) 
	1.723,03

88.	Cabe destacar que esta forma de absorção é a que se conforma ao disposto no § 3º do artigo 2º da Lei 11.355/2006, já descrito no item 32 desta instrução.
89.	Logo, depreende-se que não houve a absorção da DPNI preconizada pelo artigo 2º, §4º, da Lei 11.355/2006, sendo que a parcela ‘DIFERENCA INDIVIDUAL L.12998’ atualmente é percebida irregularmente, visto que é originada da DPNI, conforme já dissertado (item 36) . 
90.	À peça 43, o interessado apresentou esclarecimentos sobre a questão, após comunicação por meio de citação. Em análise, constata-se que os argumentos são os mesmos já analisados nos itens 41 a 46, sendo a defesa firmada pelos mesmos profissionais jurídicos, inclusive.
91.	Destarte, resta rechaçar os argumentos apresentados e considerar irregular tal pagamento em menção, maculando a legalidade do ato.
Em relação ao Sr. JOSE GONDIM NETO
92.	Conforme consta à peça 57, o interessado acumula duas aposentadorias como médico no Ministério da Saúde (matrículas 0586952 e 6586952 – jornada laboral de 20hs/semana para cada cargo) . Nos termos do artigo 37, XVI e §10, da CF/88, tal acumulação não constitui irregularidade, visto ser plausível que os profissionais de saúde acumulem duas atividades, considerando, ainda, que o regime de trabalho cumulado não ultrapassava 60hs/semana.
93.	Constam nos autos, ato inicial relativo a cada cargo (matrícula 0586952 – ato número  10802673-04-2012-000199-0; e matrícula 6586952 ato número – 10802673-04-2012-000197-4) . A seguir, será analisado cada ato em menção separadamente.
Ato número – 10802673-04-2012-000197-4 – matrícula 6586952
94.	Em análise do ato objeto destes autos, verifica-se que o interessado foi inativado em 31/08/2012, com proventos integrais, computados mais de 38 anos de tempo de atividade (considerando o tempo insalubre averbado) .
95.	No ato, consta como fundamento da inativação o artigo 3º da EC 47/2005. Todavia, no Siape (peça 57) , está registrado que a aposentadoria se fundamenta em mandado de injunção. À peça 13, pg. 134 (matrícula 6586952 corresponde a matrícula 1122274 – vide peça 13, pg. 136) , consta que os proventos de aposentadoria estão calculados pela média das remunerações com fundamento em aposentadoria especial amparada por decisão judicial.
96.	No ato, constam registrados 10 anos, 8 meses e 20 dias a título de tempo insalubre celetista e estatutário (vide mapa à peça 13, pg. 140) . 
97.	Em relação ao tempo insalubre celetista, não se verifica irregularidade, conforme Acórdão 2005/2008-TCU-Plenário (Relator Ministro Walton Alencar Rodrigues) . No que tange ao tempo insalubre estatutário, valem as conclusões expostas nos itens 16 a 23 desta instrução.
98.	Em vista disso, para este caso concreto, como os proventos estão sendo pagos a partir do cálculo da média das remunerações, não se verifica irregularidade na averbação, considerando que o interessado logrou o tempo de contribuição mínimo para a aposentadoria especial estabelecido para o RGPS, na forma estabelecida na Súmula Vinculante n. 33.
99.	Destarte, não se verifica óbice para que o ato seja apreciado pela legalidade.
Ato número  10802673-04-2012-000199-0 – matrícula 0586952
100.	Em análise do ato objeto destes autos, verifica-se que o interessado foi inativado em 31/08/2012, com proventos integrais, computados mais de 37 anos de tempo de atividade (considerando o tempo insalubre averbado) .
101.	No ato, consta como fundamento da inativação o artigo 3º da EC 47/2005. Todavia, no Siape (peça 57) , está registrado que a aposentadoria se fundamenta em mandado de injunção. À peça 13, pg. 129 (matrícula 0586952 corresponde a matrícula 1057712 – pela 13, pg. 131) , consta que os proventos de aposentadoria estão calculados pela média das remunerações com fundamento em aposentadoria especial amparada por decisão judicial.
102.	No ato, constam registrados 8 anos, 7 meses e 9 dias a título de tempo insalubre. Embora não conste nos autos o mapa de tempo de serviço relativo ao cargo, é plausível crer que esta averbação se refere ao período celetista e estatutário, na mesma forma já descrita no item 96 desta instrução, relativo ao outro cargo que foi ocupado pelo interessado.
103.	Em relação ao tempo insalubre celetista, não se verifica irregularidade, conforme Acórdão 2005/2008-TCU-Plenário (Relator Ministro Walton Alencar Rodrigues) . No que tange ao tempo insalubre estatutário, valem as conclusões expostas nos itens 16 a 23 desta instrução.
104.	Em vista disso, para este caso concreto, como os proventos estão sendo pagos a partir do cálculo da média das remunerações, não se verifica irregularidade na averbação, considerando que o interessado logrou o tempo de contribuição mínimo para a aposentadoria especial estabelecido para o RGPS, na forma estabelecida na Súmula Vinculante n. 33.
105.	Destarte, não se verifica óbice para que o ato seja apreciado pela legalidade.
‘’’Em relação ao Sr. JOSE LÚCIO MACIEL CAVALCANTI DE ALBUQUERQUER
106.	Conforme consta à peça 57, o interessado acumula outra aposentadoria, como médico no Comando do Exército (jornada de 20hs/semana) . Nos termos do artigo 37, XVI e §10, da CF/88, tal acumulação não constitui irregularidade, visto ser plausível que os profissionais de saúde acumulem duas atividades, considerando, ainda, que o regime de trabalho cumulado não ultrapassava 60hs/semana.
107.	Em análise do ato objeto destes autos, verifica-se que o interessado foi inativado em 30/06/2010, com proventos integrais, computados mais de 41 anos de tempo de atividade (considerando o tempo insalubre averbado – mapa à peça 13, pg. 150) . Incorporou, ainda, 24% a título de adicional por tempo de serviço. O fundamento legal da aposentadoria foi aquele descrito no artigo 3º da EC 47/2005.
108.	Em consulta ao tempo de serviço e averbações, consta o cômputo de 3 anos, 9 meses e 28 dias a título de insalubridade celetista (certidão à peça 13, pg. 157) .  Por meio do Acórdão 2008/2006-TCU-Plenário (Relator Ministro Walton Alencar Rodrigues) , esta Corte reconheceu a validade da averbação a título de tempo insalubre aos profissionais de saúde que laboravam sob o regime celetista antes da publicação da Lei 8.112/90, situação no qual se enquadra o interessado. Destarte, não se vislumbra irregularidade, neste ponto, capaz de macular a legalidade do ato.
109.	Em consulta a contracheque à peça 57 e em cotejo com a tabela salarial à peça 59, não se verifica irregularidade nos proventos, exceto em relação a rubrica ‘DIFERENCA INDIVIDUAL L.12998’, que será objeto de análise a seguir. Cabe destacar que a rubrica ‘GDM-PST – MP 568/2012 AP’ pode ser paga no valor superior a 50pts, conforme opção do artigo 87 a 88 da Lei 13.324/2016.
110.	A rubrica ‘DIFERENCA INDIVIDUAL L.12998’ já foi objeto de análise nos itens 31 a 36 da presente instrução, sendo que a ela se aplicam as conclusões já expostas. Diante disso, a fim de avaliar a regularidade do pagamento em tela, analisando o contracheque constante à peça 60, pg. 17-18, verifica-se que o valor pago a título de PCCS, em fev/2006, sob a forma de sentença judicial, era de R$ 1.728,91, valor que se alterou, já sob a rubrica de DPNI, para R$ 942,26 em jul/2011, mês de implementação completa da reestruturação disposta na Lei 11.355/2006, conforme dissertado acima.
111.	Entretanto, no mesmo período, os valores de remuneração resultantes do vencimento básico (rubricas ‘VENCIMENTO BASICO’, ‘ANUENIO’ e ‘GRAT.ATIV.EXECUT/GAE LD.13/92’) totalizaram R$ 1.670,11 em fev/06, enquanto que esses mesmos valores alteraram-se para R$ 4.194,92 em jul/2011 (soma das rubricas ‘VENCIMENTO BASICO’ e ‘ANUENIO’, já que rubrica ‘GRAT.ATIV.EXECUT/GAE LD.13/92’ foi incorporada ao vencimento básico) , sendo que esta diferença de valores deveria ter absorvido o valor que era pago a título de PCCS em fev/2006, no valor de R$ 1.728,91, conforme abaixo detalhado.
	Mês/ano
	Rubrica
	Valor (R$) 

	Jul 2011
	VENCIMENTO BASICO             
	3.383,00

		ANUENIO – ART.244, LEI 8112/90
	811,92

	Subtotal – jul 2011 (A) 
	4.194,92

	Fev 2006
	VENCIMENTO BASICO             
	588,07

		ANUENIO – ART.244, LEI 8112/90
	141,13

		GRAT.ATIV.EXECUT/GAE LD.13/92 
	940,91

	Subtotal – fev 2006 (B) 
	1.670,11

	Diferença (C=A-B) 
	2.524,81

	PCSS pago em fev 2006 (D) 
	1.728,91

112.	Cabe destacar que esta forma de absorção é a que se conforma ao disposto no § 3º do artigo 2º da Lei 11.355/2006, já descrito no item 32 desta instrução.
113.	Logo, depreende-se que não houve a absorção da DPNI preconizada pelo artigo 2º, §4º, da Lei 11.355/2006, sendo que a parcela ‘DIFERENCA INDIVIDUAL L.12998’ atualmente é percebida irregularmente, visto que é originada da DPNI, conforme já dissertado (item 36) . 
114.	À peça 52, o interessado apresentou esclarecimentos sobre a questão, após comunicação por meio de citação. Em análise, constata-se que os argumentos são os mesmos já analisados nos itens 41 a 46, sendo a defesa firmada pelos mesmos profissionais jurídicos, inclusive.
115.	Destarte, resta rechaçar os argumentos apresentados e considerar irregular tal pagamento em menção, maculando a legalidade do ato.
Em relação a Sra. MARIA CRISTINA CORTES FITTIPALDI
116.	Conforme consta à peça 57,  a interessada acumula outra aposentadoria, como professora na Universidade Federal de Pernambuco (jornada de 20hs/semana) . Nos termos do artigo 37, XVI e §10, da CF/88, tal acumulação não constitui irregularidade, visto ser plausível que o docente desempenhe outra atividade de caráter técnico/científico, considerando, ainda, que o regime de trabalho cumulado não ultrapassava 60hs/semana.
117.	Em análise do ato objeto destes autos, verifica-se que a interessada foi inativada em 08/04/2011, com proventos integrais, computados mais de 33 anos de tempo de atividade (considerando o tempo insalubre averbado – mapa à peça 13, pg. 165) . Incorporou, ainda, 18% a título de adicional por tempo de serviço. O fundamento legal da aposentadoria foi aquele descrito no artigo 3º da EC 47/2005.
118.	Em consulta ao tempo de serviço e averbações, consta o cômputo de 1 ano, 11 meses e 11 dias a título de insalubridade celetista (certidão à peça 13, pg. 166) .  Por meio do Acórdão 2008/2006-TCU-Plenário (Relator Ministro Walton Alencar Rodrigues) , esta Corte reconheceu a validade da averbação a título de tempo insalubre aos profissionais de saúde que laboravam sob o regime celetista antes da publicação da Lei 8.112/90, situação no qual se enquadra a interessada. Destarte, não se vislumbra irregularidade, neste ponto, capaz de macular a legalidade do ato.
119.	Em consulta a contracheque à peça 57 e em cotejo com a tabela salarial à peça 59, não se verifica irregularidade nos proventos, exceto em relação a rubrica ‘DIFERENCA INDIVIDUAL L.12998’, que será objeto de análise a seguir. 
120.	A rubrica ‘DIFERENCA INDIVIDUAL L.12998’ já foi objeto de análise nos itens 31 a 36 da presente instrução, sendo que a ela se aplicam as conclusões já expostas. Diante disso, a fim de avaliar a regularidade do pagamento em tela, analisando o contracheque constante à peça 60, pg. 15-16, verifica-se que o valor pago a título de PCCS, em fev/2006, sob a forma de sentença judicial, era de R$ 1.634,83, valor que se alterou, já sob a rubrica de DPNI, para R$ 925,52 em jul/2011, mês de implementação completa da reestruturação disposta na Lei 11.355/2006, conforme dissertado acima.
121.	Entretanto, no mesmo período, os valores de remuneração resultantes do vencimento básico (rubricas ‘VENCIMENTO BASICO’, ‘ANUENIO’ e ‘GRAT.ATIV.EXECUT/GAE LD.13/92’) totalizaram R$ 1.634,83 em fev/06, enquanto que esses mesmos valores alteraram-se para R$ 3.991,94 em jul/2011 (soma das rubricas ‘VENCIMENTO BASICO’ e ‘ANUENIO’, já que rubrica ‘GRAT.ATIV.EXECUT/GAE LD.13/92’ foi incorporada ao vencimento básico) , sendo que esta diferença de valores deveria ter absorvido o valor que era pago a título de PCCS em fev/2006, no valor de R$ 1.634,83, conforme abaixo detalhado.
	Mês/ano
	Rubrica
	Valor (R$) 

	Jul 2011
	VENCIMENTO BASICO             
	3.383,00

		ANUENIO – ART.244, LEI 8112/90
	608,94

	Subtotal – jul 2011 (A) 
	3.991,94

	Fev 2006
	VENCIMENTO BASICO             
	588,07

		ANUENIO – ART.244, LEI 8112/90
	105,85

		GRAT.ATIV.EXECUT/GAE LD.13/92 
	940,91

	Subtotal – fev 2006 (B) 
	1.634,83

	Diferença (C=A-B) 
	2.357,11

	PCSS pago em fev 2006 (D) 
	1.634,83

122.	Cabe destacar que esta forma de absorção é a que se conforma ao disposto no § 3º do artigo 2º da Lei 11.355/2006, já descrito no item 32 desta instrução.
123.	Logo, depreende-se que não houve a absorção da DPNI preconizada pelo artigo 2º, §4º, da Lei 11.355/2006, sendo que a parcela ‘DIFERENCA INDIVIDUAL L.12998’ atualmente é percebida irregularmente, visto que é originada da DPNI, conforme já dissertado (item 36) . 
124.	À peça 42, a interessada apresentou esclarecimentos sobre a questão, após comunicação por meio de citação. Em análise, constata-se que os argumentos são os mesmos já analisados nos itens 41 a 46, sendo a defesa firmada pelos mesmos profissionais jurídicos, inclusive.
125.	Destarte, resta rechaçar os argumentos apresentados e considerar irregular tal pagamento em menção, maculando a legalidade do ato.
Em relação ao Sr. ROMULO JOSE CAVALCANTE DE SOUZA
126.	Conforme consta à peça 57, o interessado acumula duas aposentadorias como médico no Ministério da Saúde (matrículas 0583388 e 6583388 – jornada laboral de 20hs/semana nos dois cargos) . Nos termos do artigo 37, XVI e §10, da CF/88, tal acumulação não constitui irregularidade, visto ser plausível que os profissionais de saúde acumulem duas atividades, considerando, ainda, que o regime de trabalho cumulado não ultrapassava 60hs/semana.
127.	Constam nos autos, ato inicial relativo a cada cargo (matrícula 583388 – ato número 10802673-04-2012-000226-1; e matrícula 6583388 – ato número 10802673-04-2012-000225-3) . A seguir, será analisado cada ato em menção separadamente.
Ato número 10802673-04-2012-000226-1 – matrícula 583388
128.	Em análise do ato objeto destes autos, verifica-se que o interessado foi inativado em 01/11/2012, com proventos integrais, computados mais de 36 anos de tempo de atividade (considerando o tempo insalubre averbado – mapa à peça 13, pg. 174) . Incorporou, ainda, 18% a título de adicional por tempo de serviço. O fundamento legal da aposentadoria foi aquele descrito no artigo 3º da EC 47/2005.
129.	Em consulta ao tempo de serviço e averbações, consta o cômputo de 3 anos, 9 meses e 27 dias a título de insalubridade celetista (certidão à peça 13, pg. 181) .  Por meio do Acórdão 2008/2006-TCU-Plenário (Relator Ministro Walton Alencar Rodrigues) , esta Corte reconheceu a validade da averbação a título de tempo insalubre aos profissionais de saúde que laboravam sob o regime celetista antes da publicação da Lei 8.112/90, situação no qual se enquadra o interessado. Destarte, não se vislumbra irregularidade, neste ponto, capaz de macular a legalidade do ato.
130.	Em consulta a contracheque à peça 57 e em cotejo com a tabela salarial à peça 59, não se verifica irregularidade nos proventos, exceto em relação a rubrica ‘DIFERENCA INDIVIDUAL L.12998’, que será objeto de análise a seguir. Cabe destacar que a rubrica ‘GDM-PST – MP 568/2012 AP’ pode ser paga no valor superior a 50pts, conforme opção do artigo 87 a 88 da Lei 13.324/2016.
131.	A rubrica ‘DIFERENCA INDIVIDUAL L.12998’ já foi objeto de análise nos itens 31 a 36 da presente instrução, sendo que a ela se aplicam as conclusões já expostas. Diante disso, a fim de avaliar a regularidade do pagamento em tela, analisando o contracheque constante à peça 60, pg. 11-12, verifica-se que o valor pago a título de PCCS, em fev/2006, sob a forma de sentença judicial, era de R$ 1.711,27, valor que se alterou, já sob a rubrica de DPNI, para R$ 932,74 em jul/2011, mês de implementação completa da reestruturação disposta na Lei 11.355/2006, conforme dissertado acima.
132.	Entretanto, no mesmo período, os valores de remuneração resultantes do vencimento básico (rubricas ‘VENCIMENTO BASICO’, ‘ANUENIO’ e ‘GRAT.ATIV.EXECUT/GAE LD.13/92’) totalizaram R$ 1.651,97 em fev/06, enquanto que esses mesmos valores alteraram-se para R$ 4.093,43 em jul/2011 (soma das rubricas ‘VENCIMENTO BASICO’ e ‘ANUENIO’, já que rubrica ‘GRAT.ATIV.EXECUT/GAE LD.13/92’ foi incorporada ao vencimento básico) , sendo que esta diferença de valores deveria ter absorvido o valor que era pago a título de PCCS em fev/2006, no valor de R$ 1.711,27, conforme abaixo detalhado.
	Mês/ano
	Rubrica
	Valor (R$) 

	Jul 2011
	VENCIMENTO BASICO             
	3.383,00

		ANUENIO – ART.244, LEI 8112/90
	710,43

	Subtotal – jul 2011 (A) 
	4.093,43

	Fev 2006
	VENCIMENTO BASICO             
	588,07

		ANUENIO – ART.244, LEI 8112/90
	123,49

		GRAT.ATIV.EXECUT/GAE LD.13/92 
	940,91

	Subtotal – fev 2006 (B) 
	1.651,97

	Diferença (C=A-B) 
	2.441,46

	PCSS pago em fev 2006 (D) 
	1.711,27

133.	Cabe destacar que esta forma de absorção é a que se conforma ao disposto no § 3º do artigo 2º da Lei 11.355/2006, já descrito no item 32 desta instrução.
134.	Logo, depreende-se que não houve a absorção da DPNI preconizada pelo artigo 2º, §4º, da Lei 11.355/2006, sendo que a parcela ‘DIFERENCA INDIVIDUAL L.12998’ atualmente é percebida irregularmente, visto que é originada da DPNI, conforme já dissertado (item 36) . 
135.	À peça 56, o interessado apresentou esclarecimentos sobre a questão, após comunicação por meio de citação. Em análise, constata-se que os argumentos são os mesmos já analisados nos itens 41 a 46, sendo a defesa firmada pelos mesmos profissionais jurídicos, inclusive.
136.	Destarte, resta rechaçar os argumentos apresentados e considerar irregular tal pagamento em menção, maculando a legalidade do ato.
Ato número 10802673-04-2012-000225-3 – matrícula 6583388
137.	Em análise do ato objeto destes autos, verifica-se que o interessado foi inativado em 01/11/2012, com proventos integrais, computados mais de 38 anos de tempo de atividade (considerando o tempo insalubre averbado – mapa de tempo de serviço à peça 13, pg. 190) . Incorporou, ainda, 21% a título de adicional por tempo de serviço. O fundamento legal da aposentadoria foi aquele descrito no artigo 3º da EC 47/2005.
138.	Em consulta ao tempo de serviço e averbações, consta o cômputo de 3 anos, 7 meses e 26 dias a título de insalubridade celetista (certidão à peça 13, pg. 195) .  Por meio do Acórdão 2008/2006-TCU-Plenário (Relator Ministro Walton Alencar Rodrigues) , esta Corte reconheceu a validade da averbação a título de tempo insalubre aos profissionais de saúde que laboravam sob o regime celetista antes da publicação da Lei 8.112/90, situação no qual se enquadra o interessado. Destarte, não se vislumbra irregularidade, neste ponto, capaz de macular a legalidade do ato.
139.	Em consulta a contracheque à peça 57 e em cotejo com a tabela salarial à peça 59, não se verifica irregularidade nos proventos, exceto em relação a rubrica ‘DIFERENCA INDIVIDUAL L.12998’, que será objeto de análise a seguir. Cabe destacar que a rubrica ‘GDM-PST – MP 568/2012 AP’ pode ser paga no valor superior a 50pts, conforme opção do artigo 87 a 88 da Lei 13.324/2016.
140.	A rubrica ‘DIFERENCA INDIVIDUAL L.12998’ já foi objeto de análise nos itens 31 a 36 da presente instrução, sendo que a ela se aplicam as conclusões já expostas. Diante disso, a fim de avaliar a regularidade do pagamento em tela, analisando o contracheque constante à peça 60, pg. 9-10, verifica-se que o valor pago a título de PCCS, em fev/2006, sob a forma de sentença judicial, era de R$ 1.693,63, valor que se alterou, já sob a rubrica de DPNI, para R$ 926,00 em jul/2011, mês de implementação completa da reestruturação disposta na Lei 11.355/2006, conforme dissertado acima.
141.	Entretanto, no mesmo período, os valores de remuneração resultantes do vencimento básico (rubricas ‘VENCIMENTO BASICO’, ‘ANUENIO’ e ‘GRAT.ATIV.EXECUT/GAE LD.13/92’) totalizaram R$ 1.634,83 em fev/06, enquanto que esses mesmos valores alteraram-se para R$ 3.991,94 em jul/2011 (soma das rubricas ‘VENCIMENTO BASICO’ e ‘ANUENIO’, já que rubrica ‘GRAT.ATIV.EXECUT/GAE LD.13/92’ foi incorporada ao vencimento básico) , sendo que esta diferença de valores deveria ter absorvido o valor que era pago a título de PCCS em fev/2006, no valor de R$ 1.693,63, conforme abaixo detalhado.
	Mês/ano
	Rubrica
	Valor (R$) 

	Jul 2011
	VENCIMENTO BASICO             
	3.383,00

		ANUENIO – ART.244, LEI 8112/90
	608,94

	Subtotal – jul 2011 (A) 
	3.991,94

	Fev 2006
	VENCIMENTO BASICO             
	588,07

		ANUENIO – ART.244, LEI 8112/90
	105,85

		GRAT.ATIV.EXECUT/GAE LD.13/92 
	940,91

	Subtotal – fev 2006 (B) 
	1.634,83

	Diferença (C=A-B) 
	2.357,11

	PCSS pago em fev 2006 (D) 
	1.693,63

142.	Cabe destacar que esta forma de absorção é a que se conforma ao disposto no § 3º do artigo 2º da Lei 11.355/2006, já descrito no item 32 desta instrução.
143.	Logo, depreende-se que não houve a absorção da DPNI preconizada pelo artigo 2º, §4º, da Lei 11.355/2006, sendo que a parcela ‘DIFERENCA INDIVIDUAL L.12998’ atualmente é percebida irregularmente, visto que é originada da DPNI, conforme já dissertado (item 36) . 
144.	À peça 56, o interessado apresentou esclarecimentos sobre a questão, após comunicação por meio de citação. Em análise, constata-se que os argumentos são os mesmos já analisados nos itens 41 a 46, sendo a defesa firmada pelos mesmos profissionais jurídicos, inclusive.
145.	Destarte, resta rechaçar os argumentos apresentados e considerar irregular tal pagamento em menção, maculando a legalidade do ato.
Em relação a Sra. TÂNIA MARIA FERREIRA DANTAS CALDAS
146.	Conforme consta à peça 57, a interessada acumula duas aposentadorias como médica no Ministério da Saúde (matrículas 0582871 e 6582871 – jornada laboral de 20hs/semana em cada cargo) . Nos termos do artigo 37, XVI e §10, da CF/88, tal acumulação não constitui irregularidade, visto ser plausível que os profissionais de saúde acumulem duas atividades, considerando, ainda, que o regime de trabalho cumulado não ultrapassava 60hs/semana.
147.	Em análise do ato objeto destes autos (matrícula 6582871 – ato número 10802673-04-2010-000240-1) , verifica-se que a interessada foi inativada em 14/05/2010, com proventos integrais, computados mais de 32 anos de tempo de atividade (considerando o tempo insalubre averbado – mapa à peça 13, pg. 209) . Incorporou, ainda, 19% a título de adicional por tempo de serviço. O fundamento legal da aposentadoria foi aquele descrito no artigo 3º da EC 47/2005.
148.	Em consulta ao tempo de serviço e averbações, consta o cômputo de 1 ano, 11 meses e 01 dia a título de insalubridade celetista (certidão à peça 13, pg. 210) .  Por meio do Acórdão 2008/2006-TCU-Plenário (Relator Ministro Walton Alencar Rodrigues) , esta Corte reconheceu a validade da averbação a título de tempo insalubre aos profissionais de saúde que laboravam sob o regime celetista antes da publicação da Lei 8.112/90, situação no qual se enquadra a interessada. Destarte, não se vislumbra irregularidade, neste ponto, capaz de macular a legalidade do ato.
149.	Em consulta a contracheque à peça 57 e em cotejo com a tabela salarial à peça 59, não se verifica irregularidade nos proventos, exceto em relação a rubrica ‘DIFERENCA INDIVIDUAL L.12998’, que será objeto de análise a seguir. Cabe destacar que a rubrica ‘GDM-PST – MP 568/2012 AP’ pode ser paga no valor superior a 50pts, conforme opção do artigo 87 a 88 da Lei 13.324/2016.
150.	A rubrica ‘DIFERENCA INDIVIDUAL L.12998’ já foi objeto de análise nos itens 31 a 36 da presente instrução, sendo que a ela se aplicam as conclusões já expostas. Diante disso, a fim de avaliar a regularidade do pagamento em tela, analisando o contracheque constante à peça 60, pg. 3-4, verifica-se que o valor pago a título de PCCS, em fev/2006, sob a forma de sentença judicial, era de R$ 1.699,51, valor que se alterou, já sob a rubrica de DPNI, para R$ 926,92 em jul/2011, mês de implementação completa da reestruturação disposta na Lei 11.355/2006, conforme dissertado acima.
151.	Entretanto, no mesmo período, os valores de remuneração resultantes do vencimento básico (rubricas ‘VENCIMENTO BASICO’, ‘ANUENIO’ e ‘GRAT.ATIV.EXECUT/GAE LD.13/92’) totalizaram R$ 1.640,71 em fev/06, enquanto que esses mesmos valores alteraram-se para R$ 4.025,77 em jul/2011 (soma das rubricas ‘VENCIMENTO BASICO’ e ‘ANUENIO’, já que rubrica ‘GRAT.ATIV.EXECUT/GAE LD.13/92’ foi incorporada ao vencimento básico) , sendo que esta diferença de valores deveria ter absorvido o valor que era pago a título de PCCS em fev/2006, no valor de R$ 1.699,51, conforme abaixo detalhado.
	Mês/ano
	Rubrica
	Valor (R$) 

	Jul 2011
	VENCIMENTO BASICO             
	3.383,00

		ANUENIO – ART.244, LEI 8112/90
	642,77

	Subtotal – jul 2011 (A) 
	4.025,77

	Fev 2006
	VENCIMENTO BASICO             
	588,07

		ANUENIO – ART.244, LEI 8112/90
	111,73

		GRAT.ATIV.EXECUT/GAE LD.13/92 
	940,91

	Subtotal – fev 2006 (B) 
	1.640,71

	Diferença (C=A-B) 
	2.385,06

	PCSS pago em fev 2006 (D) 
	1.699,51

152.	Cabe destacar que esta forma de absorção é a que se conforma ao disposto no § 3º do artigo 2º da Lei 11.355/2006, já descrito no item 32 desta instrução.
153.	Logo, depreende-se que não houve a absorção da DPNI preconizada pelo artigo 2º, §4º, da Lei 11.355/2006, sendo que a parcela ‘DIFERENCA INDIVIDUAL L.12998’ atualmente é percebida irregularmente, visto que é originada da DPNI, conforme já dissertado (item 36) . 
154.	À peça 53, a interessada apresentou esclarecimentos sobre a questão, após comunicação por meio de citação. Em análise, constata-se que os argumentos são os mesmos já analisados nos itens 41 a 46, sendo a defesa firmada pelos mesmos profissionais jurídicos, inclusive.
155.	Destarte, resta rechaçar os argumentos apresentados e considerar irregular tal pagamento em menção, maculando a legalidade do ato.
Em relação a Sra. TERESA FATIMA PINHEIRO PINTO
156.	Conforme consta à peça 57, a interessada acumula outra aposentadoria, como médica na Universidade Federal de Pernambuco (jornada laboral de 40hs/semana) . Nos termos do artigo 37, XVI e §10, da CF/88, tal acumulação não constitui irregularidade, visto ser plausível que os profissionais de saúde acumulem duas atividades, considerando, ainda, que o regime de trabalho cumulado não ultrapassava 60hs/semana.
157.	Em análise do ato objeto destes autos, verifica-se que a interessada foi inativada em 31/01/2013, com proventos integrais, computados mais de 30 anos de tempo de atividade (considerando o tempo insalubre averbado) . 
158.	No ato, consta como fundamento da inativação o artigo 3º da EC 47/2005. Todavia, no Siape (peça 57) , está registrado que a aposentadoria se fundamenta em mandado de injunção. À peça 13, pg. 218, consta que os proventos de aposentadoria estão calculados pela média das remunerações com fundamento em aposentadoria especial amparada por decisão judicial.
159.	No ato, constam registrados 10 anos, 8 meses e 20 dias a título de tempo insalubre. Em relação ao tempo insalubre celetista, não se verifica irregularidade, conforme Acórdão 2005/2008-TCU-Plenário (Relator Ministro Walton Alencar Rodrigues) . No que tange ao tempo insalubre estatutário, valem as conclusões expostas nos itens 16 a 23 desta instrução.
160.	Em vista disso, para este caso concreto, como os proventos estão sendo pagos a partir do cálculo da média das remunerações (peça 57) , não se verifica irregularidade na averbação, considerando que a interessada logrou o tempo de contribuição mínimo para a aposentadoria especial estabelecido para o RGPS, na forma estabelecida na Súmula Vinculante n. 33.
161.	Destarte, não se verifica óbice para que o ato seja apreciado pela legalidade.
CONCLUSÃO
162.	Em relação aos seguintes atos, será proposto que sejam apreciados pela legalidade:
-CARMEM ELIZABETH MONTEIRO FERREIRA, CPF XXX.633144-XX, atos número 10802673-04-2013-000034-2 e 10802673-04-2013-000058-0;
-HERCY SOUZA SANTOS, CPF XXX.743164-XX, ato número 10802673-04-2011-000191-2;
-JOSE GONDIM NETO, CPF XXX.783684-XX, ato número 10802673-04-2012-000197-4 e 10802673-04-2012-000199-0;
-JOSÉ LUCIO MACIEL CAVALCANTI DE ALBUQUERQUE, CPF XXX.158624-XX, ato número 10802673-04-2010-000222-3;
-TERESA FATIMA PINHEIRO PINTO, CPF XXX.345323-XX, ato número 10802673-04-2013-000016-4.
163.	No que tange aos interessados abaixo relacionados, será proposto que sejam apreciados pela ilegalidade, em vista do pagamento irregular de rubrica (DPNI) .
-EDSON RAMALHO VASCONCELOS, CPF XXX.660004-XX, atos número 10802673-04-2011-000098-3 e 10802673-04-2011-000099-1;
-EVERALDO ALVES DA ROCHA, CPF XXX.349664-XX, ato número 10802673-04-2012-000173-7;
-GERALDINA DA SILVA DE LIMA, CPF XXX.963804-XX, ato número 10802673-04-2013-000095-4;
-JOSE AFONSO IZIDORO DA SILVA, CPF XXX.943424-XX, ato número 10802673-04-2013-000097-0 e 10802673-04-2013-000081-4;
-MARIA CRISTINA CORTES FITTIPALDI, CPF XXX.976304-XX, ato número 10802673-04-2011-000126-2;
-ROMULO JOSE CAVALCANTE DE SOUZA, CPF XXX.779344-XX, ato número 10802673-04-2012-000225-3 e  10802673-04-2012-000226-1;
-TÂNIA MARIA FERREIRA DANTAS CALDAS, CPF XXX.635694-XX, ato número 10802673-04-2010-000240-1.
PROPOSTA DE ENCAMINHAMENTO
164.	Ante o exposto, propõe-se:
a) considerar ilegal e recusar registro aos atos abaixo nominados, com base nos arts. 71, inciso III, da Constituição Federal, 1º, inciso V, e 39, inciso II, da Lei 8.443/1992 e 260, § 1º, do Regimento Interno do Tribunal de Contas da União (TCU) ;
-EDSON RAMALHO VASCONCELOS, CPF XXX.660004-XX, atos número 10802673-04-2011-000098-3 e 10802673-04-2011-000099-1;
-EVERALDO ALVES DA ROCHA, CPF XXX.349664-XX, ato número 10802673-04-2012-000173-7;
-GERALDINA DA SILVA DE LIMA, CPF XXX.963804-XX, ato número 10802673-04-2013-000095-4;
-JOSE AFONSO IZIDORO DA SILVA, CPF XXX.943424-XX, ato número 10802673-04-2013-000097-0 e 10802673-04-2013-000081-4;
-MARIA CRISTINA CORTES FITTIPALDI, CPF XXX.976304-XX, ato número 10802673-04-2011-000126-2;
-ROMULO JOSE CAVALCANTE DE SOUZA, CPF XXX.779344-XX, ato número 10802673-04-2012-000225-3 e  10802673-04-2012-000226-1;
-TÂNIA MARIA FERREIRA DANTAS CALDAS, CPF XXX.635694-XX, ato número 10802673-04-2010-000240-1.
b) dispensar a devolução dos valores indevidamente recebidos até a data da ciência do Núcleo Estadual do Ministério da Saúde no Estado de Pernambuco do Acórdão que vier a ser proferido, com base no Enunciado 106 da Súmula da Jurisprudência do TCU;
c) esclarecer aos interessados que, no caso de não provimento de recurso eventualmente interposto junto ao TCU, deverão ser repostos os valores recebidos após a ciência do acórdão;
d) determinar ao Núcleo Estadual do Ministério da Saúde no Estado de Pernambuco, com base no art. 45 da Lei 8.443/1992, que:
d.1) faça cessar os pagamentos decorrentes dos atos impugnados, comunicando ao TCU, no prazo de quinze dias, as providências adotadas, nos termos dos art. 262, caput, do Regimento Interno do TCU, 8º, caput, da Resolução – TCU 206/2007;
d.2) cadastre novos atos, livres das irregularidades apontadas, submetendo-os ao TCU no prazo de trinta dias, nos termos dos arts. 262, § 2º, do Regimento Interno do TCU e 19, § 3º, da Instrução Normativa – TCU 78/2018; 
d.3) informe aos interessados o teor do Acórdão que vier a ser prolatado, encaminhando ao TCU, no prazo de trinta dias, comprovante da data de ciência pelo respectivo interessado, nos termos do art. 4º, § 3º, da Resolução – TCU 170/2004;
	e) considerar legais e determinar o registro dos atos de concessão de aposentadoria dos interessados abaixo nominados, com fundamento nos arts. 71, inciso III, da Constituição Federal, 1º, inciso V, e 39, inciso II, da Lei 8.443/1992 e 260, § 1º, do Regimento Interno do Tribunal de Contas da União.
-CARMEM ELIZABETH MONTEIRO FERREIRA, CPF XXX.633144-XX, atos número 10802673-04-2013-000034-2 e 10802673-04-2013-000058-0;
-HERCY SOUZA SANTOS, CPF XXX.743164-XX, ato número 10802673-04-2011-000191-2;
-JOSE GONDIM NETO, CPF XXX.783684-XX, ato número 10802673-04-2012-000197-4 e 10802673-04-2012-000199-0;
-JOSÉ LUCIO MACIEL CAVALCANTI DE ALBUQUERQUE, CPF XXX.158624-XX, ato número 10802673-04-2010-000222-3;
-TERESA FATIMA PINHEIRO PINTO, CPF XXX.345323-XX, ato número 10802673-04-2013-000016-4.”
O Ministério Público junto ao Tribunal de Contas da União (MPTCU) , desta feita representado pelo douto Procurador Júlio Marcelo de Oliveira, dissentiu parcialmente da Sefip, nos seguintes termos:
“Trata-se de processo consolidado com dezessete atos de aposentadoria em favor de servidores do Núcleo Estadual do Ministério da Saúde no Estado de Pernambuco.
O controle interno manifestou-se pela legalidade de todos os atos concessórios. A seu turno, a Secretaria de Fiscalização de Pessoal propôs considerar (peça 79, p. 25) :
- Legais os atos em favor de Carmem Elizabeth Monteiro Ferreira (atos de peças 61 e 62) , Hercy Souza Santos (peça 67) , José Gondim Neto (peças 70 e 71) , José Lúcio Maciel Cavalcanti de Albuquerque (peça 72) e Teresa Fátima Pinheiro Pinto (peça 76) ; e
- Ilegais os atos em favor de Edson Ramalho Vasconcelos (atos de peças 63 e 64) , Everaldo Alves da Rocha (peça 65) , Geraldina da Silva de Lima (peça 66) , José Afonso Izidoro da Silva (peças 68 e 69) , Maria Cristina Cortes Fittipaldi (peça 73) , Rômulo José Cavalcante de Souza (peças 74 e 75) , Tânia Maria Ferreira Dantas Caldas (peça 77) , em razão dos pagamentos irregulares da rubrica ‘DPNI-§4º, ART. 5º, LEI 11.490/07’, que deveria ter sido absorvida em contrapartida aos reajustes que beneficiaram a carreira dos servidores, na forma da lei.
Na proposta de encaminhamento da unidade técnica, o ato de José Lúcio Maciel Cavalcanti de Albuquerque (peça 72) constou, de forma equivocada, como legal. Os itens 106 a 115 da instrução são claros quanto à ilegalidade do ato. Eis a conclusão do Auditor:
113. Logo, depreende-se que não houve a absorção da DPNI preconizada pelo artigo 2º, §4º, da Lei 11.355/2006, sendo que a parcela ‘DIFERENCA INDIVIDUAL L.12998’ atualmente é percebida irregularmente, visto que é originada da DPNI, conforme já dissertado (item 36) .
114. À peça 52, o interessado apresentou esclarecimentos sobre a questão, após comunicação por meio de citação. Em análise, constata-se que os argumentos são os mesmos já analisados nos itens 41 a 46, sendo a defesa firmada pelos mesmos profissionais jurídicos, inclusive.
115. Destarte, resta rechaçar os argumentos apresentados e considerar irregular tal pagamento em menção, maculando a legalidade do ato.
Como visto, a Sefip aduziu não haver, atualmente, quaisquer irregularidades nas aposentadorias dos servidores Carmem Elizabeth Monteiro Ferreira (peças 61 e 62) , José Gondim Neto (peças 70 e 71) e Teresa Fátima Pinheiro Pinto (peça 76) .
Todas essas cinco concessões têm como fundamento legal o art. 3º da EC 47/2005 e foram deferidas com a contagem de tempo ficto de atividades insalubres (i) exercidas após a data de implantação da Lei 8.112/1990 ou (ii) com base em mandados de injunção, em ambos os casos contrariando a jurisprudência do TCU sobre a matéria (Acórdão 2008/2006-TCU-Plenário, 691/2017-TCU-1ª Câmara, 6.312/2018-TCU-2ª Câmara etc.) .
Além disso, os atos do Sisac indicam que os interessados, por ocasião da vigência de suas concessões, recebiam a parcela DPNI. As fichas financeiras do Siape, referentes aos períodos de fevereiro/2006 e julho/2011 (peças 81 a 83) , revelam que tais rubricas não foram devidamente absorvidas pelos aumentos conferidos pela Lei 11.355/2006.
Carmem Elizabeth Monteiro Ferreira (atos de peças 61 e 62) :
	Matrícula
	Fev/2006
	Jul/2011
	Aumento
	DPNI Fev/2006

	6587931
	Venc. Básico
	588,07
	Venc. Básico
	3.383,00

	Anuênio
	76,44
	Anuênio
	439,79

	GAE
	940,91

	Total
	1.605,42
	Total
	3.822,79
	2.217,37
	1.664,22

	587931
	Venc. Básico
	588,07
	Venc. Básico
	3.383,00

	Anuênio
	82,32
	Anuênio
	473,62

	GAE
	940,91

	Total
	1.611,30
	Total
	3.856,62
	2.245,32
	1.670,10

José Gondim Neto (peças 70 e 71) :
	Matrícula
	Fev/2006
	Jul/2011
	Aumento
	DPNI Fev/2006

	6586952
	Venc. Básico
	588,07
	Venc. Básico
	3.383,00

	Anuênio
	76,44
	Anuênio
	439,79

	GAE
	940,91

	Total
	1.605,42
	Total
	3.822,79
	2.217,37
	1.664,22

	586952
	Venc. Básico
	588,07
	Venc. Básico
	3.383,00

	Anuênio
	88,21
	Anuênio
	507,45

	GAE
	940,91

	Total
	1.617,19
	Total
	3.890,45
	2.273,26
	1.675,99

Teresa Fátima Pinheiro Pinto (peça 76) :
	Matrícula
	Fev/2006
	Jul/2011
	Aumento
	DPNI Fev/2006

	588361
	Venc. Básico
	588,07
	Venc. Básico
	3.383,00

	Anuênio
	58,8
	Anuênio
	338,3

	GAE
	940,91

	Total
	1.587,78
	Total
	3.721,30
	2.133,52
	1.646,58

A Sefip, no entanto, considera os atos regularizados, em razão de as concessões estarem, atualmente, com pagamentos calculados com base na EC 41/2003, ou seja, sem a presença da rubrica DPNI, e, ainda, pelo fato de os interessados preencherem os requisitos para inativação com base na Súmula Vinculante 33 do STF, cujo tempo reduzido afasta a necessidade da contagem ficta de atividades insalubres.
A unidade técnica olvida, entretanto, que os valores irregulares pagos a maior na atividade, relativamente à rubrica DPNI, continuam repercutindo nos atuais proventos, isso porque o cálculo da média leva em conta as remunerações de contribuição, nas quais foram considerados os valores da questionada parcela.
Com essas considerações, o Ministério Público de Contas manifesta-se pela ilegalidade dos atos de aposentadoria em favor de Carmem Elizabeth Monteiro Ferreira (atos de peças 61 e 62) , José Gondim Neto (peças 70 e 71) , José Lúcio Maciel Cavalcanti de Albuquerque (peça 72) e de Teresa Fátima Pinheiro Pinto (peça 76) e aquiesce à proposta oferecida pela unidade técnica, quanto às demais concessões.”
É o relatório.

8.1. Fabiano Parente de Carvalho (21061/OAB-PE) e outros, representando Rômulo José Cavalcante de Souza, Tânia Maria Ferreira Dantas Caldas, José Lucio Maciel Cavalcanti de Albuquerque, Teresa Fátima Pinheiro Pinto, Geraldina da Silva de Lima, Jose Gondim Neto, José Afonso Izidoro da Silva, Maria Cristina Cortes Fittipaldi e Carmem Elizabeth Monteiro Ferreira.

Procurador Júlio Marcelo de Oliveira.

PESSOAL. APOSENTADORIA. LEGALIDADE DE UMA ATO. LEI 11.355/2006. DPNI. AUSÊNCIA DE ABSORÇÃO DA RUBRICA. ILEGALIDADE DOS ATOS E NEGATIVA DE REGISTRO. TEMPO INSALUBRE APÓS O ADVENTO DA LEI 8.112/1990. MANDADO DE INJUNÇÃO. EDIÇÃO DE ATOS DE ALTERAÇÃO. DETERMINAÇÕES.

APOSENTADORIA (APOS)

Secretaria de Fiscalização de Pessoal (SEFIP).

Trata-se de aposentadoria de servidores do Núcleo Estadual do Ministério da Saúde em Pernambuco, srs. Carmem Elizabeth Monteiro Ferreira, Edson Ramalho Vasconcelos, Everaldo Alves da Rocha, Geraldina da Silva de Lima, Hercy Souza Santos, José Afonso Izidoro da Silva, José Gondim Neto, José Lucio Maciel Cavalcanti de Albuquerque, Maria Cristina Cortes Fittipaldi, Rômulo José Cavalcante de Souza, Teresa Fátima Pinheiro Pinto e Tânia Maria Ferreira Dantas Caldas.
2. A Sefip promoveu a oitiva dos interessados mencionados, exceto da sra. Hercy Souza Santos, sobre a não absorção da vantagem “Diferença Pessoal Nominalmente Identificada” (DPNI) , criada pela Lei 11.355/2006, que teve por objetivo regularizar o pagamento da vantagem “PCCS”, há muitos anos impugnado pelo Tribunal de Contas da União.
3. Em sua instrução, a Sefip concluiu pela ilegalidade das concessões de aposentadoria aos servidores Edson Ramalho Vasconcelos, Everaldo Alves da Rocha, Geraldina da Silva de Lima, Maria Cristina Cortes Fittipaldi, Rômulo José Cavalcante de Souza e Tânia Maria Ferreira Dantas Caldas, em razão da incorreta absorção da rubrica “DPNI”.
4. No tocante aos servidores Carmem Elizabeth Monteiro Ferreira, José Gondim Neto, José Lucio Maciel Cavalcanti de Albuquerque, Hercy Souza Santos e Teresa Fátima Pinheiro Pinto, a unidade formulou proposta de julgamento pela legalidade das concessões, com a ressalva de que não haveria mais irregularidade no pagamento de DPNI aos três primeiros, já que seus proventos são calculados com base na média das remunerações (Lei 10.887/2004) e deles não consta a rubrica DPNI. Já o ato de interesse do sr. José Lucio Maciel Cavalcanti de Albuquerque foi classificado indevidamente como legal na proposta de encaminhamento, em contrariedade à conclusão a que o auditor responsável pela instrução havia chegado nos itens 106 a 115. 
5. Desse entendimento dissentiu parcialmente o representante do Ministério Público, uma vez que, nada obstante os proventos sejam pagos em parcela única, a DPNI acabou por repercutir no valor dos proventos, calculados pela média das remunerações, as quais incluíam indevidamente a vantagem.
6. Em suma, o MPTCU entendeu que apenas a aposentadoria da sra. Hercy Souza Santos poderia ser considerada legal.
Da DPNI
7. À guisa de clareza, transcrevo, em parte, o voto que fundamentou o Acórdão 988/2018-TCU-Primeira Câmara, da minha relatoria:
“A celeuma em torno da questão aqui tratada teve origem em decisões judiciais que reconheceram aos servidores dos extintos INPS, INAMPS e IAPAS direito aos reajustes legais, referentes aos meses de fevereiro a outubro de 1988, incidentes sobre a parcela denominada ‘adiantamento do PCCS’, os quais, à época própria, teriam sido indevidamente suprimidos pela administração.
8.	Ocorre que, em setembro de 1992, por força da Lei 8.460/1992, o PCCS – concebido como antecipação pecuniária compensável de um futuro plano de classificação de cargos e salários – foi expressamente incorporado à remuneração regular de seus beneficiários. A partir daí, a manutenção, nos contracheques, de rubrica específica alusiva à vantagem não mais se sustentava, por caracterizar pagamento em duplicidade.
9.	Nada obstante, por meio da Medida Provisória 146/2003, convertida na Lei 10.855/2004, o Poder Executivo, buscando ‘resolver definitivamente uma pendência existente entre os servidores e o INSS, tanto na esfera administrativa, quanto judicial’ (cf. Exposição de Motivos Interministerial 00377/2003/MP/MPS) , regularizou a situação daqueles que, no âmbito da autarquia, ainda tinham a parcela incluída – mesmo que indevidamente – em sua remuneração.
10. Cerca de dois anos depois, por meio da MP 301/2006 (convertida na Lei 11.355/2006, posteriormente alterada pelas Leis 11.490/2007 e 11.784/2008) , que criou a Carreira da Previdência, da Saúde e do Trabalho, idêntico tratamento foi dispensado aos servidores do Ministério da Saúde.
11. Como se vê, ao tempo da edição da MP 301/2006, o pagamento destacado do PCCS não mais representava o cumprimento de ‘ordem judicial’, como querem os recorrentes. Antes, tratava-se, à época, de vantagem claramente irregular, mais propriamente de bis in idem, visto que integrada, anos antes, já sob o regime estatutário, à remuneração ordinária dos beneficiários. 
12. Com efeito, o adiantamento pecuniário, em sua origem (década de 1980) , nada mais era do que a antecipação parcial dos ganhos financeiros previstos para um futuro Plano de Classificação de Cargos e Salários (PCCS) , ou plano de carreira, reivindicado à época pelos servidores da Saúde e da Seguridade. Por óbvio, uma vez implementado esse plano (cf. Lei 8.460/1992 e outras que se lhe seguiram) , contemplando nova estrutura remuneratória, o adiantamento, por sua própria natureza, perdia sua razão de ser.
13. De toda sorte, as disposições da Lei 11.355/2006, longe de pretenderem a pura e simples extinção da parcela, objetivaram, ao contrário, regularizar seu pagamento – então realizado sem nenhum suporte jurídico idôneo –, evitando, com isso, a redução abrupta dos rendimentos dos favorecidos.
14. Sem embargo, mesmo que a vantagem efetivamente estivesse amparada por alguma ordem judicial, a disciplina da Lei 11.355/2006 em nada restaria destoante do entendimento assente no Supremo Tribunal Federal a respeito:
‘É firme a jurisprudência do STF no sentido de que a garantia do direito adquirido não impede a modificação para o futuro do regime de vencimentos do servidor público. Assim, e desde que não implique diminuição no quantum percebido pelo servidor, é perfeitamente possível a modificação no critério de cálculo de sua remuneração.’ (RE 241.884/ES, Relator Ministro Sepúlveda Pertence, DJ de 12/9/2003.) 
‘CONSTITUCIONAL. PROCESSUAL CIVIL. SENTENÇA AFIRMANDO DIREITO À DIFERENÇA DE PERCENTUAL REMUNERATÓRIO, INCLUSIVE PARA O FUTURO. RELAÇÃO JURÍDICA DE TRATO CONTINUADO. EFICÁCIA TEMPORAL. CLÁUSULA REBUS SIC STANTIBUS. SUPERVENIENTE INCORPORAÇÃO DEFINITIVA NOS VENCIMENTOS POR FORÇA DE DISSÍDIO COLETIVO. EXAURIMENTO DA EFICÁCIA DA SENTENÇA.
1. A força vinculativa das sentenças sobre relações jurídicas de trato continuado atua rebus sic stantibus: sua eficácia permanece enquanto se mantiverem inalterados os pressupostos fáticos e jurídicos adotados para o juízo de certeza estabelecido pelo provimento sentencial. A superveniente alteração de qualquer desses pressupostos (a) determina a imediata cessação da eficácia executiva do julgado, independentemente de ação rescisória ou, salvo em estritas hipóteses previstas em lei, de ação revisional, razão pela qual (b) a matéria pode ser alegada como matéria de defesa em impugnação ou em embargos do executado.
2. Afirma-se, nessa linha de entendimento, que a sentença que reconhece ao trabalhador ou servidor o direito a determinado percentual de acréscimo remuneratório deixa de ter eficácia a partir da superveniente incorporação definitiva do referido percentual nos seus ganhos.
3. Recurso extraordinário improvido.’ (RE 596.663-RJ; DJE 232, de 25/11/2014. Ênfase acrescentada.) 
15. Essa última decisão da Suprema Corte, diga-se de passagem, foi proferida em regime de repercussão geral.
16. Posta assim a questão, na letra da Lei, a opção pela nova carreira implicaria ‘renúncia às parcelas de valores incorporados à remuneração por decisão administrativa ou judicial, referentes ao adiantamento pecuniário de que trata o art. 8º da Lei nº 7.686, de 2 de dezembro de 1988’ (art. 2º, § 2º, da Lei 11.355) , renúncia essa ‘limitada à diferença entre os valores de remuneração resultantes do vencimento básico vigente no mês de fevereiro de 2006 e os valores de remuneração resultantes do vencimento básico fixado para dezembro de 2011’ (§ 3º do mesmo artigo) . 
17. Ainda segundo a Lei, durante o processo, o PCCS seria convertido em diferença pessoal nominalmente identificada (DPNI) , ‘de natureza provisória’ (art. 2º, § 4º) , redutível na proporção da implementação das novas tabelas de vencimento, a ser concluída em dezembro de 2011.
18. Confira-se a exata dicção do dispositivo:
‘Art. 2º Os servidores ocupantes dos cargos referidos no caput do art. 1º desta Lei serão enquadrados na Carreira da Previdência, da Saúde e do Trabalho de acordo com as respectivas atribuições, requisitos de formação profissional e posição relativa nas Tabelas de Correlação, constantes do Anexo II desta Lei.
§ 1º O enquadramento de que trata o caput deste artigo dar-se-á mediante opção irretratável do servidor, a ser formalizada no prazo de 90 (noventa) dias, a contar da vigência da Medida Provisória nº 301, de 29 de junho de 2006, na forma do Termo de Opção constante do Anexo III desta Lei, com efeitos financeiros a partir das datas de implementação das tabelas de vencimento básico referidas no Anexo IV desta Lei.
§ 2º A opção pela Carreira da Previdência, da Saúde e do Trabalho implica renúncia às parcelas de valores incorporados à remuneração por decisão administrativa ou judicial, referentes ao adiantamento pecuniário de que trata o art. 8º da Lei nº 7.686, de 2 de dezembro de 1988, que vencerem após o início dos efeitos financeiros referidos no § 1º deste artigo.
§ 3º A renúncia de que trata o § 2º deste artigo fica limitada à diferença entre os valores de remuneração resultantes do vencimento básico vigente no mês de fevereiro de 2006 e os valores de remuneração resultantes do vencimento básico fixado para dezembro de 2011, conforme disposto no Anexo IV desta Lei.
§ 4º Os valores incorporados à remuneração, objeto da renúncia a que se refere o § 2º deste artigo, que forem pagos aos servidores ativos, aos aposentados e aos pensionistas, por decisão administrativa ou judicial, no mês de fevereiro de 2006, sofrerão redução proporcional à implementação das tabelas de vencimento básico de que trata o art. 7º desta Lei.
§ 5º Concluída a implementação das tabelas, em dezembro de 2011, o valor eventualmente excedente continuará a ser pago como vantagem pessoal nominalmente identificada, sujeita apenas ao índice de reajuste aplicável às tabelas de vencimento dos servidores públicos federais, a título de revisão geral das remunerações e subsídios, respeitado o que dispõem os §§ 3º e 4º deste artigo.
§ 6º O enquadramento na Carreira da Previdência, da Saúde e do Trabalho não poderá ensejar redução da remuneração percebida pelo servidor.
§ 7º Para fins de apuração do valor excedente referido nos §§ 4º e 5º deste artigo, a parcela que vinha sendo paga em cada período de implementação das tabelas constantes do Anexo IV desta Lei, sujeita à redução proporcional, não será considerada no demonstrativo da remuneração recebida no mês anterior ao da aplicação.’
19. Consoante inequivocamente estabeleceu a norma de regência, o limite da absorção não era o percentual original do PCCS (47,11%) , mas a diferença entre os valores de remuneração verificados em dois momentos – fevereiro de 2006 e dezembro de 2011 (cf. o § 3º acima reproduzido) . Em outras palavras, a Lei nada mais fez do que assegurar expressamente a irredutibilidade de vencimentos e proventos – ainda que impactados pela adição de parcelas irregulares – na transição entre as duas estruturas remuneratórias.
20. Mais tarde, a Lei 12.998/2014 transformou em diferença individual permanente (DI) eventual resíduo de DPNI remanescente em dezembro/2013.
21. No caso das recorrentes, como bem restou demonstrado na decisão recorrida, a rubrica derivada do PCCS (‘82898 DIFERENCA INDIVIDUAL L.12998’) não foi corretamente reduzida com a implantação das tabelas de vencimento básico constantes do Anexo IV da Lei 11.355/2006 (alterado pelo anexo IVA, incluído pela Lei 11.784/2008) , contrariando a expressa disposição do art. 2º, §§ 2º, 3º e 4º, da lei.
22. Ora, uma vez que os ganhos pecuniários obtidos pelo inativo com a nova estrutura salarial foram superiores aos valores originalmente associados ao PCCS, não havia nenhum resíduo a ser convertido na ‘diferença individual’ prevista na Lei 12.998/2014.
23. Não há que se falar, portanto, em violação da coisa julgada, uma vez que a presente discussão está circunscrita à aplicação de leis que alteraram a estrutura remuneratória dos servidores após o trânsito em julgado da decisão judicial alegadamente tida por violada.
24. Por fim, no tocante à alegação de decadência administrativa, vale anotar o teor do enunciado nº 278 da Súmula da jurisprudência deste Tribunal:
‘Os atos de aposentadoria, reforma e pensão têm natureza jurídica de atos complexos, razão pela qual os prazos decadenciais a que se referem o § 2º do art. 260 do Regimento Interno e o art. 54 da Lei nº 9.784/99 começam a fluir a partir do momento em que se aperfeiçoam com a decisão do TCU que os considera legais ou ilegais, respectivamente.’”
8. Promovida a oitiva dos servidores de que cuidam estes autos, exceto da sra. Hercy Souza Santos, foram encaminhadas defesas de idênticos teores.
9. Os servidores alegaram, em síntese, decadência do direito de o Tribunal rever os atos de aposentadoria, existência de coisa julgada e incidência de contribuição previdenciária sobre a parcela PCCS.
10. Razão não assiste aos servidores. Não há que se falar em decadência do direito de o TCU examinar as aposentadorias a ele submetidas, pois a aposentadoria, para se aperfeiçoar, necessita da aprovação da Corte de Contas. Enquanto não registrado, o ato administrativo não se aperfeiçoa.
11. Também não existe coisa julgada a opor obstáculos à atuação do TCU, pois não se está a examinar o pagamento da rubrica PCCS — que esta Corte também entendia como irregular, conforme exposto no voto transcrito —, mas sim na não observância do § 4º do art. 2º da Lei 11.355/2006. Uma vez que os servidores optaram pela nova carreira, a saber, Previdência, Saúde e Trabalho, renunciaram à percepção da rubrica PCCS, que deveria ter sido absorvida na medida da implantação das tabelas de vencimento básico. Após a total implantação das tabelas de vencimento básico, que deveria ocorrer em 2011, a lei assegurou a continuidade do pagamento de eventual diferença não absorvida em vantagem pessoal nominalmente identificada (§ 5º do art. 2º da Lei 11.355/2006) . 
12. Esse prazo, contudo, foi antecipado para julho de 2011, por força das modificações implementadas pela Lei 11.784/2008, que incluiu o art. 7-A na Lei 11.355/2006, como bem ressaltou a instrução da Sefip:
“Art. 7º-A. A partir de 1º de março de 2008, as tabelas de vencimento básico da Carreira da Previdência, da Saúde e do Trabalho serão implementadas, progressivamente, nos meses de março de 2008, fevereiro de 2009, julho de 2010 e julho de 2011, conforme os valores constantes das tabelas de vencimento básico a que se refere o Anexo IV-A desta Lei.”
13. Posteriormente, a Lei 12.998/2014 transformou em diferença individual permanente eventual resíduo de DPNI remanescente em dezembro/2013.
14. Ocorre que a DPNI somente se justificaria se o órgão tivesse procedido à correta absorção das vantagens pessoais, na medida da implantação das tabelas de vencimento básico, o que não ocorreu de forma adequada, como bem demonstraram a Sefip e o MPTCU. 
15. A incorreta absorção da diferença obtida pela aplicação do § 5º do art. 2º da Lei 11.355/2006 afeta até mesmo a legalidade da concessão daqueles que se aposentaram pela média das remunerações, como bem anotou o MPTCU, uma vez que os pagamentos irregulares, ocorridos na atividade, repercutiram nos proventos de inatividade. 
16. Assim, as aposentadorias dos servidores Carmem Elizabeth Monteiro Ferreira, José Gondim Neto e José Lucio Maciel Cavalcanti de Albuquerque não podem ser registradas, da mesma forma que todas as demais, exceto a da sra. Hercy Souza Santos, que não mais recebe a vantagem DPNI.
Averbação de tempo insalubre após o advento da Lei 8.112/1990 para fins de contagem ponderada de tempo de serviço
17. O órgão de origem, supostamente com espeque na decisão monocrática proferida no MI 4308/DF (rel. Ministro Celso de Mello) , permitiu, a parte dos servidores de que cuidam estes autos — todos eles médicos —, a averbação de tempo ponderado de atividade insalubre para fins de aposentadoria. 
18. Ocorre que a decisão em tela, proferida em 15/12/2011, limitou-se  a assegurar aos servidores substituídos o direito de ter seus pedidos administrativos de aposentadoria especial concretamente analisados pela autoridade administrativa, observado o disposto no art. 57 da Lei 8.123/1991, como se verifica no trecho a seguir transcrito:
“Sendo assim, em face das razões expostas, e tendo em vista, ainda, os pareceres favoráveis que a douta Procuradoria-Geral da República tem formulado a respeito da mesma questão ora veiculada nesta decisão, concedo, em parte, a ordem injuncional, para, reconhecido o estado de mora legislativa, garantir, a cada integrante do grupo, classe ou categoria, cuja atividade esteja abrangida pelas finalidades institucionais da entidade impetrante (Lei nº 8.038/90, art. 24, parágrafo único, c/c o art. 22 da Lei nº 12.016/2009) , o direito de ter os seus pedidos administrativos de aposentadoria especial concretamente analisados pela autoridade administrativa competente, observado, para tanto, o que dispõe o art. 57 da Lei nº  8.213/91.”
19. Como se vê, o Supremo Tribunal Federal (STF) não reconheceu o exercício de atividade insalubre por parte dos servidores substituídos e tampouco o direito à contagem ponderada do tempo especial. Assegurou aos servidores, sim, o direito a ter seu pedido de aposentadoria especial examinado. Assim sendo, deveria a administração, primeiramente, verificar se o servidor realmente trabalhou em condições especiais, para, num segundo momento, deferir aposentadoria especial com base nos critérios previstos no art. 57 da Lei 8.213/1991 (redação conferida pelas Lei 9.032/1995 e 9.732/1998) :
“Art. 57. A aposentadoria especial será devida, uma vez cumprida a carência exigida nesta Lei, ao segurado que tiver trabalhado sujeito a condições especiais que prejudiquem a saúde ou a integridade física, durante 15 (quinze) , 20 (vinte) ou 25 (vinte e cinco) anos, conforme dispuser a lei.
§ 1º A aposentadoria especial, observado o disposto no art. 33 desta Lei, consistirá numa renda mensal equivalente a 100% (cem por cento) do salário-de-benefício.
§ 2º A data de início do benefício será fixada da mesma forma que a da aposentadoria por idade, conforme o disposto no art. 49.
§ 3º A concessão da aposentadoria especial dependerá de comprovação pelo segurado, perante o Instituto Nacional do Seguro Social–INSS, do tempo de trabalho permanente, não ocasional nem intermitente, em condições especiais que prejudiquem a saúde ou a integridade física, durante o período mínimo fixado.
§ 4º O segurado deverá comprovar, além do tempo de trabalho, exposição aos agentes nocivos químicos, físicos, biológicos ou associação de agentes prejudiciais à saúde ou à integridade física, pelo período equivalente ao exigido para a concessão do benefício.
§ 5º O tempo de trabalho exercido sob condições especiais que sejam ou venham a ser consideradas prejudiciais à saúde ou à integridade física será somado, após a respectiva conversão ao tempo de trabalho exercido em atividade comum, segundo critérios estabelecidos pelo Ministério da Previdência e Assistência Social
§ 6º O benefício previsto neste artigo será financiado com os recursos provenientes da contribuição de que trata o inciso II do art. 22 da Lei no 8.212, de 24 de julho de 1991, cujas alíquotas serão acrescidas de doze, nove ou seis pontos percentuais, conforme a atividade exercida pelo segurado a serviço da empresa permita a concessão de aposentadoria especial após quinze, vinte ou vinte e cinco anos de contribuição, respectivamente.
§ 7º  O acréscimo de que trata o parágrafo anterior incide exclusivamente sobre a remuneração do segurado sujeito às condições especiais referidas no caput.
§ 8º  Aplica-se o disposto no art. 46 ao segurado aposentado nos termos deste artigo que continuar no exercício de atividade ou operação que o sujeite aos agentes nocivos constantes da relação referida no art. 58 desta Lei.”
20. Uma vez que o STF reconheceu apenas o direito ao exame do pleito relativo à aposentadoria especial, em razão da mora legislativa, não há que se aplicar o disposto no § 5º do artigo transcrito, como fez o Núcleo Estadual do Ministério da Sáude em Pernambuco.
21. Veja-se que, após 28/4/1995, em razão da edição da Lei 9.032, não é suficiente demonstrar o exercício de profissões anteriormente enquadradas nos Decretos 53.831/1964 e 83.080/1979, dentre outros. É necessário de fato demonstrar o “tempo de trabalho permanente, não ocasional nem intermitente, em condições especiais que prejudiquem a saúde ou a integridade física, durante o período mínimo fixado”.
22. A propósito da matéria, transcrevo parcialmente o voto, da minha lavra, que fundamentou o Acórdão 15690/2018-TCU-Primeira Câmara:
“11. Nesse sentido, é importante salientar que o STF, no âmbito do mencionado MI nº 880, jamais reconheceu aos servidores o direito de combinar o regramento da aposentadoria especial com o regramento da aposentadoria comum, algo que, no âmbito do regime geral de previdência (RGPS) , é feito por meio da chamada contagem ponderada.
12. Com efeito, a contagem ponderada, nos termos previstos no § 5º do art. 57 da Lei 8.213/1991, consiste no aproveitamento, para efeito de aposentadoria comum, do tempo trabalhado em condições insalubres, perigosas ou penosas de forma majorada, mediante a aplicação de um fator de conversão. Tem-se, assim, uma aposentadoria comum ‘facilitada’, na qual o tempo de contribuição exigido é, na prática, abreviado pela introdução de um tempo fictício, resultado da aplicação do fator de conversão.
13. Não se deve confundir, no entanto, a aposentadoria especial de que trata o § 4º do art. 40 da CF/1988 (admitida para os servidores públicos, como visto, nos termos dos diversos mandados de injunção julgados pelo STF, mediante a aplicação analógica do caput do art. 57 da Lei 8.213/1991) com a contagem ponderada de tempo de serviço prestado sob condições especiais para fins de aposentadoria comum (prevista no § 5º do art. 57 da Lei 8.213/1991, não contemplado nos precedentes judiciais) .
14. O próprio Supremo Tribunal Federal cuidou de afastar qualquer conexão entre as questões (aposentadoria especial, de um lado, e contagem ponderada, de outro) , in verbis:
‘EMENTA: Agravo regimental em mandado de injunção. Pedido de conversão do tempo de serviço. Ausência de previsão constitucional. Recurso provido. 
1. O mandado de injunção volta-se à colmatagem de lacuna legislativa capaz de inviabilizar o gozo de direitos e liberdades constitucionalmente assegurados, bem assim de prerrogativas inerentes à nacionalidade, à soberania e à cidadania (art. 5º, LXXI, CF/1988) . 
2. É imprescindível, para o exame do writ, a presença de dois pressupostos sucessivos: i) a verificação da omissão legislativa e ii) a efetiva inviabilidade do gozo de direito, faculdade ou prerrogativa consagrados constitucionalmente em razão do citado vácuo normativo. 
3. O preceito constitucional em foco na presente demanda não assegura a contagem diferenciada do tempo de serviço e sua averbação na ficha funcional; o direito subjetivo corresponde à aposentadoria em regime especial, devendo esta Suprema Corte atuar na supressão da mora legislativa, cabendo à autoridade administrativa a análise de mérito do direito, após exame fático da situação do servidor. 
4. A pretensão de garantir a conversão de tempo especial em tempo comum mostra-se incompatível com a presente via processual, uma vez que, no mandado de injunção, cabe ao Poder Judiciário, quando verificada a mora legislativa, viabilizar o exercício do direito subjetivo constitucionalmente previsto (art. 40, § 4º, da CF/88) , no qual não está incluído o direito vindicado. 
5. Agravo regimental provido para julgar improcedente o mandado de injunção’ (MI 2.123 AgR/DF, Relator p/ acórdão Ministro Dias Toffoli, Plenário, in DJe 1/8/2013 – grifos acrescidos) .”
	
Situação dos servidores quanto ao cômputo do tempo insalubre
23. Passo agora a examinar os atos constantes dos autos sob o prisma da legalidade do cômputo do tempo insalubre.
Carmem Elizabeth Monteiro Ferreira
24. Constam dos autos dois atos iniciais (10802673-04-2013-000034-2 e 10802673-04-2013-000058-0) , relativos aos dois cargos de Médico por ela ocupados no órgão. As duas concessões vigoraram a partir de 28/2/2013 e o ingresso nos cargos ocorreu em 4/3/1986 e 22/11/1984, de modo que a servidora tinha, ao se inativar, os tempos de 27 anos e 3 dias e 28 anos, 3 meses e 15 dias de tempo de serviço/contribuição.
25. Constam dos atos os tempos insalubres totais (sem especificar se são anteriores ou posteriores à Lei 8.112/1990) de 5 anos, 3 meses e 9 dias e 5 anos, 6 meses e 11 dias. 
26. Na documentação acostada à peça 13, fls. 3 e seguintes, verifica-se que o tempo insalubre da interessada foi averbado em dois grupos: antes e depois da Lei 8.112/1990. Mas, ainda assim, consta da anotação no mapa de tempo de serviço como se fosse tempo de CLT, o que, obviamente, não condiz com a realidade dos fatos.
27. Consta da peça 13, fl. 6, requerimento de revisão de aposentadoria, relativamente à matrícula 587931, à fl. 6, para que o fundamento legal fosse alterado para art. 2º da EC 41/2003 (Art. Incisos I, II e III, § 1º, inciso ii da emenda constitucional no 41/03, com redutor de 5% para  cada ano antecipado em relação aos limites de idade estabelecidos pelo art. 40, § 1º, inciso III, alínea "a", e § 5º da Constituição Federal de 1988 e com proventos calculados com base no art. 1º da lei n° 10887/04 pela média das contribuições e sem paridade com os servidores ativos) .
28. Não foram juntados elementos que evidenciem que o órgão de origem apurou as reais condições de trabalho da servidora após a edição da Lei 9.032/1995, de molde a demonstrar sua exposição a agentes nocivos.
29. Ademais, os atos em exame fizeram uso de contagem ponderada de tempo insalubre para fins de aposentadoria regulada pela EC 47/2005, o que não foi autorizado pela decisão do MI 4308/DF. 
30. Contudo, a oitiva da interessada limitou-se à não absorção da DPNI, irregularidade essa que deve conduzir ao julgamento pela ilegalidade dos atos de aposentadoria representados pelos formulários de peças 61 e 62. 
31. A legalidade da utilização do tempo insalubre poderá ser apurada nos atos de alteração de fundamento legal, uma vez que estão em cadastramento (sem envio para o Controle Interno) dois novos atos de aposentadoria para a servidora. Um (10802673-04-2016-000547-4) deles fundamentado no art. 2º da EC 41/2003 e o outro (10802673-04-2015-000243-0) , no § 4º do art. 40 da Constituição Federal. 
32. Sendo assim, deve-se determinar ao órgão de origem que conclua o cadastramento do ato no prazo de quinze dias e, à Sefip, que promova a imediata autuação desses atos.
Edson Ramalho Vasconcelos
33. No ato de peça 63 (10802673-04-2011-000098-3) , houve cômputo de cerca de 3 anos e 10 meses de tempo insalubre para um total de 39 anos de tempo de serviço/contribuição. Considerando que o interessado se inativou com mais de sessenta anos, não haveria necessidade de examinar a natureza desse tempo, já que implementou, de toda forma, os requisitos para a aposentação. De todo modo, deve-se mencionar que esse tempo decorre de labor em condição especial antes do advento da Lei 8.112/1990, o que é aceito pela jurisprudência esta Corte. Já no ato de peça 64, o interessado apenas logrou implementar o tempo para aposentação mediante a contagem ponderada de cerca de 3 anos e 10 meses de tempo insalubre. Todavia, esse tempo também é anterior à Lei 8.112/1990. 
34. Assim sendo, a única irregularidade observada refere-se à DPNI, motivo pelo qual deve-se determinar ao órgão que suspenda os pagamentos com base nos atos ora impugnados.
Everaldo Alves da Rocha, Geraldina da Silva Lima, José Afonso Izidoro da Silva (dois atos iniciais) , José Lúcio Maciel Cavalcanti de Albuquerque, Maria Cristina Cortês Fittipaldi, Rômulo José Cavalcante de Souza e Tânia Maria Ferreira Dantas Caldas
35. Da mesma forma que o sr. Edson Ramalho Vasconcelos, os srs. Everaldo Alves da Rocha, Geraldina da Silva Lima, Hercy Souza Santos, José Afonso Izidoro da Silva, José Lúcio Maciel Cavalcanti de Albuquerque, Maria Cristina Cortês Fittipaldi, Rômulo José Cavalcante de Souza e Tânia Maria Ferreira Dantas Caldas fizeram uso de tempo insalubre relativo ao período anterior à Lei 8.112/1990, o que não apresenta irregularidade, haja vista que ocupavam o cargo de Médico, expressamente mencionado no Decreto 53.831/1964. 
36. Deve-se determinar, outrossim, que o órgão suspenda os pagamentos efetuados com base nos atos impugnados desses servidores.
José Godim Neto
37. Fez uso, no ato número de controle 10802673-04-2012-000197-4 (peça 70) de 10 anos e 8 meses de contagem ponderada decorrente de tempo insalubre, a maior parte dele relativo a período posterior à vigência da Lei 8.112/1990, cuja exclusão torna inviável a concessão de aposentadoria.  
38. Já no ato de peça 71 (número de controle 10802673-04-2012-000199-0) , foi adicionado ao tempo do servidor cerca de 8 anos e 7 meses de tempo insalubre, parte relativa ao exercício do cargo após a Lei 8.112/1990.
Teresa Fátima Pinheiro Pinto
39. A interessada fez uso de cerca de cinco anos de tempo majorado, decorrente de atividades insalubres, sendo a maior parte dele relativo ao período posterior à edição da Lei 8.112/1990. Uma vez que a concessão teve por fundamento o art. 3º da EC 47/2005, seria de considerar ilegal a presente concessão também por esse fundamento.
40. Ocorre, contudo, que o ofício de oitiva, constante da peça 16, limitou-se à suposta irregularidade no pagamento de DPNI.
41. A Sefip propôs que a concessão fosse considerada legal em razão de os pagamentos atuais estarem sendo feitos com base na média das remunerações de contribuição (Lei 10.887/2004) .
42. Já o MPTCU aventou ilegalidade no cálculo dos proventos, afetado pelo pagamento irregular da DPNI na atividade.
43. Acolho o posicionamento do Ministério Público. 
44. A utilização do tempo insalubre poderá ser examinada no ato de alteração de fundamento legal em cadastramento no Sisac (10802673-04-2015-000096-8) . Para tanto, deve-se fixar prazo para que o órgão de origem conclua o cadastramento imediato de alteração e encaminhe os elementos relativos à comprovação do tempo especial a partir do advento da Lei 9.032/1995, aplicável aos servidores estatutários beneficiários do MI 4308/DF.
Diante do exposto, VOTO por que o Tribunal adote a deliberação que ora submeto à apreciação deste Colegiado.
TCU, Sala das Sessões Ministro Luciano Brandão Alves de Souza, em 3 de março de 2020.
BENJAMIN ZYMLER 
Relator